---
title: "Módulo 11 — Controle de Qualidade de Dados Genômicos"
description: "Filtros de MAF, call rate e HWE. Detecção de amostras problemáticas antes da análise."
---

```{=html}
<div class="module-header">
  <span class="module-badge">MÓDULO 11 · GENÔMICA</span>
  <div class="module-meta"><span>⏱ ~35 min</span><span>Nível: Avançado</span></div>
</div>
<div class="module-objectives">
  <h3>O que você vai aprender</h3>
  <ul>
    <li>Por que controle de qualidade (QC) é etapa obrigatória antes de qualquer análise genômica</li>
    <li>Aplicar filtros de MAF, call rate por SNP e por animal</li>
    <li>Usar o teste HWE para detectar SNPs com erros sistemáticos</li>
    <li>Quantificar o impacto do QC no conjunto de dados</li>
  </ul>
</div>
<div class="module-orientation" aria-label="Como estudar este módulo">
  <span>Leitura</span>
  <span>Simulação em R</span>
  <span>Interpretação</span>
</div>
```

## Por que dados genômicos brutos não estão prontos para análise

Plataformas de genotipagem produzem dados de alta qualidade, mas imperfeitos. Erros de cluster, problemas de extração de DNA, loci difíceis de genotipagem e variantes raras dificultam as análises. Um dado ruim incluído em GWAS ou na construção da matriz G pode comprometer todos os resultados.

O protocolo padrão de QC aplica filtros em dois níveis: **por SNP** e **por animal**.

::: {.callout-note}
**Conceito central:** QC não "cria" dados melhores — elimina dados problemáticos. O conjunto resultante é menor, mas mais confiável. Errar no QC (ser muito liberal) contamina a análise; ser muito conservador desperdiça informação.
:::

## Critérios padrão de QC

| Critério | Limiar típico | Fundamento |
|---|---|---|
| MAF por SNP | > 0,05 | SNPs raros têm baixo poder e maior taxa de erro |
| Call rate por SNP | ≥ 0,95 | Loci com muitos dados faltantes indicam problema técnico |
| Call rate por animal | ≥ 0,90 | DNA degradado compromete toda a amostra |
| HWE p-valor | > 10⁻⁶ | Desvio forte indica erro sistemático de genotipagem |

## Simulação e aplicação de QC em R

```{r}
#| label: simula-dados-qc
set.seed(111)
n_anim <- 300; n_snp <- 1000

# Gera dados com problemas propositais
p_alelo <- rbeta(n_snp, 2, 2)
p_alelo[1:80] <- runif(80, 0.01, 0.04)  # SNPs raros (MAF < 0.05)

G <- matrix(NA, n_anim, n_snp)
for (j in 1:n_snp) {
  a1 <- rbinom(n_anim,1,p_alelo[j]); a2 <- rbinom(n_anim,1,p_alelo[j])
  G[,j] <- a1 + a2
}
# Insere missings: SNPs com baixo call rate
snp_ruim <- sample(1:n_snp, 60)
for (j in snp_ruim) G[sample(n_anim,80),j] <- NA
# Amostras com baixo call rate
anim_ruim <- sample(1:n_anim, 15)
G[anim_ruim, sample(n_snp,120)] <- NA

cat(sprintf("Dados brutos: %d animais × %d SNPs\n", n_anim, n_snp))
cat(sprintf("Missings totais: %.1f%%\n", 100*mean(is.na(G))))
```

```{r}
#| label: filtro-snp-cr
# 1. Call rate por SNP
snp_cr <- 1 - colMeans(is.na(G))
cat("=== Filtro 1: Call rate por SNP (≥ 0.95) ===\n")
cat(sprintf("SNPs removidos: %d / %d (%.1f%%)\n",
            sum(snp_cr<.95), n_snp, 100*mean(snp_cr<.95)))
print(quantile(snp_cr, c(0,0.05,0.25,0.5,0.75,0.95,1)))
```

```{r}
#| label: filtro-maf
# 2. MAF
p_obs <- colMeans(G, na.rm=TRUE)/2
maf   <- pmin(p_obs, 1-p_obs)
cat("\n=== Filtro 2: MAF (≥ 0.05) ===\n")
cat(sprintf("SNPs removidos: %d / %d (%.1f%%)\n",
            sum(maf<.05,na.rm=TRUE), n_snp, 100*mean(maf<.05,na.rm=TRUE)))
```

```{r}
#| label: filtro-hwe
# 3. Teste HWE por SNP
hwe_p <- numeric(n_snp)
for (j in 1:n_snp) {
  g <- G[!is.na(G[,j]),j]
  if (length(g)<20) { hwe_p[j]<-0; next }
  pj <- mean(g)/2; qj <- 1-pj
  exp_c <- c(pj^2, 2*pj*qj, qj^2)*length(g)
  obs_c <- as.numeric(table(factor(g,levels=0:2)))
  chi2  <- sum((obs_c-exp_c)^2/(exp_c+1e-9))
  hwe_p[j] <- pchisq(chi2, 1, lower.tail=FALSE)
}
cat("\n=== Filtro 3: HWE (p > 1e-6) ===\n")
cat(sprintf("SNPs fora de HWE: %d / %d (%.1f%%)\n",
            sum(hwe_p<1e-6), n_snp, 100*mean(hwe_p<1e-6)))
```

```{r}
#| label: filtro-anim
# 4. Call rate por animal
anim_cr <- 1 - rowMeans(is.na(G))
cat("\n=== Filtro 4: Call rate por animal (≥ 0.90) ===\n")
cat(sprintf("Animais removidos: %d / %d (%.1f%%)\n",
            sum(anim_cr<.90), n_anim, 100*mean(anim_cr<.90)))
```

```{r}
#| label: aplica-qc
# Aplica todos os filtros
keep_snp  <- snp_cr >= .95 & !is.na(maf) & maf >= .05 & hwe_p >= 1e-6
keep_anim <- anim_cr >= .90

G_qc <- G[keep_anim, keep_snp]

cat("\n=== RESUMO DO CONTROLE DE QUALIDADE ===\n")
cat(sprintf("Antes:   %d animais × %d SNPs\n", n_anim, n_snp))
cat(sprintf("Depois:  %d animais × %d SNPs\n", sum(keep_anim), sum(keep_snp)))
cat(sprintf("Animais retidos: %.1f%%   SNPs retidos: %.1f%%\n",
            100*mean(keep_anim), 100*mean(keep_snp)))
cat(sprintf("Missings após QC: %.2f%%\n", 100*mean(is.na(G_qc))))
```

```{r}
#| fig-height: 3.5
#| label: plot-qc
par(mfrow=c(1,2), mar=c(4,4,2,1))
hist(snp_cr, breaks=30, col="#e8f1f8", border="#0d2642",
     main="Call rate por SNP", xlab="Call rate", ylab="Frequência")
abline(v=0.95, col="#dc2626", lty=2, lwd=2)
hist(anim_cr, breaks=20, col="#e8f1f8", border="#0d2642",
     main="Call rate por animal", xlab="Call rate", ylab="Frequência")
abline(v=0.90, col="#dc2626", lty=2, lwd=2)
```

## Interpretação

- Os histogramas mostram que a maioria dos SNPs e animais tem call rate próximo de 1,0 — os valores baixos são exceções claras, facilitando a definição de limiares.
- O filtro de MAF removeu ~8% dos SNPs. Estes são SNPs raros introduzidos intencionalmente.
- Após QC, os dados têm ~0% de missing — muito mais limpo para construir a matriz G.

::: {.callout-important}
**Interpretação:** Limiares de QC são decisões do pesquisador, não regras absolutas. Em estudos de raças puras com alta endogamia, o limiar de MAF pode ser rebaixado para 0,01. Em populações mistas, SNPs raros em uma raça podem ser comuns em outra.
:::

## Exercício proposto

1. Mude o limiar de call rate por SNP para 0,90 (mais liberal). Quantos SNPs extras são mantidos?
2. Remova apenas animais com call rate < 0,80. Como o resultado muda?
3. Após QC, verifique se os SNPs retidos ainda têm distribuição de MAF razoável.

::: {.module-study-checkpoint role="note" aria-label="Checkpoint de estudo antes do quiz"}
**Antes do quiz**

Revise a pergunta biológica, rode o trecho principal em R e escreva uma frase ligando o resultado à decisão de seleção.
:::

::: {.quiz-container data-module="11"}
:::

```{=html}
<div class="module-nav">
  <a class="module-nav-card module-nav-index" href="index.html">
    <span>Índice</span>
    <strong>Todos os módulos</strong>
  </a>
  <a class="module-nav-card module-nav-prev" href="modulo10-introducao-a-genomica-e-marcadores-snp.html">
    <span>Anterior · Módulo 10</span>
    <strong>Genômica e Marcadores SNP</strong>
  </a>
  <a class="module-nav-card module-nav-next" href="modulo12-matrizes-genomicas-gwas-e-predicao-genomica.html">
    <span>Próximo · Módulo 12</span>
    <strong>Matrizes Genômicas, GWAS e Predição</strong>
  </a>
</div>
```
