---
title: "Módulo 12 — Matrizes Genômicas, GWAS e Predição Genômica"
description: "Construção da matriz G, teste de associação genômica (GWAS) e predição genômica por GBLUP."
---

```{=html}
<div class="module-header">
  <span class="module-badge">MÓDULO 12 · GENÔMICA</span>
  <div class="module-meta"><span>⏱ ~50 min</span><span>Nível: Avançado</span></div>
</div>
<div class="module-objectives">
  <h3>O que você vai aprender</h3>
  <ul>
    <li>Construir a matriz de parentesco genômico G (VanRaden, 2008)</li>
    <li>Executar um GWAS simplificado e interpretar o Manhattan plot</li>
    <li>Entender o GBLUP e por que supera o BLUP com pedigree</li>
    <li>Avaliar a acurácia da predição genômica em um conjunto de validação</li>
  </ul>
</div>
<div class="module-orientation" aria-label="Como estudar este módulo">
  <span>Leitura</span>
  <span>Simulação em R</span>
  <span>Interpretação</span>
</div>
```

::: {.module-reading-rhythm role="note" aria-label="Ritmo recomendado de leitura do módulo"}
**Ritmo de leitura**

Leia primeiro para entender a pergunta, rode o script para gerar evidência e só então avance para exercício e quiz.
:::

::: {.module-session-plan role="region" aria-label="Plano curto de sessão do módulo"}
::: {.module-session-plan-copy}
**Plano curto de sessão**

Use este módulo em uma sessão fechada: entre com uma pergunta, produza uma evidência no script e saia com uma decisão técnica curta.
:::

::: {.module-session-plan-grid role="list" aria-label="Etapas da sessão de estudo do módulo"}
::: {.module-session-plan-item role="listitem"}
**Pergunta**

Defina o que precisa ficar mais claro antes de ler.
:::

::: {.module-session-plan-item role="listitem"}
**Evidência**

Rode ou revise o trecho principal em R.
:::

::: {.module-session-plan-item role="listitem"}
**Decisão**

Escreva uma consequência técnica antes de sair.
:::
:::
:::

::: {.module-technical-scan role="region" aria-label="Como ler fórmulas, código e tabelas do módulo"}
::: {.module-technical-scan-copy}
**Leia a parte técnica em três passagens**

Não tente resolver fórmula, código e tabela ao mesmo tempo. Primeiro localize o conceito, depois execute ou acompanhe o script, e por fim interprete a saída como evidência.
:::

::: {.module-technical-scan-grid role="list" aria-label="Passagens de leitura técnica do módulo"}
::: {.module-technical-scan-item role="listitem"}
**Fórmula**

Identifique quais termos mudam a decisão.
:::

::: {.module-technical-scan-item role="listitem"}
**Código**

Veja qual parâmetro foi simulado ou comparado.
:::

::: {.module-technical-scan-item role="listitem"}
**Tabela**

Leia a diferença que sustenta a interpretação.
:::
:::
:::

## Da matriz A à matriz G: parentesco esperado vs. realizado

No BLUP com pedigree (Módulo 08), dois meio-irmãos têm a_ij = 0,25 — por definição. Mas o parentesco genômico real entre eles pode ser 0,18 ou 0,31, dependendo de quais segmentos foram herdados. A **matriz G** capta essa variação real:

$$\mathbf{G} = \frac{\mathbf{Z}\mathbf{Z}'}{2\sum_j p_j(1-p_j)}$$

Onde **Z** é a matriz de genótipos centralizada (Z_ij = G_ij − 2p_j).

::: {.callout-note}
**Conceito central:** A diagonal de G mede o "parentesco consigo mesmo" — equivale a 1 + F_i na matriz A, mas calculado diretamente dos dados moleculares. Valores > 1,0 indicam maior homozigose que a média da população (endogamia).
:::

```{=html}
<div class="mg-viz" data-mg-viz="gwas"></div>
```

## Simulação completa

::: {.module-script-lab role="region" aria-label="Laboratório do script do Módulo 12"}
::: {.module-script-lab-copy}
**Laboratório do script**

Use o script para ligar três evidências: parentesco genômico pela matriz G, sinal de associação pelo GWAS e predição por GBLUP. A página mostra os trechos principais; o script completo permite repetir o fluxo inteiro.
:::

::: {.module-script-lab-grid role="list" aria-label="Como reproduzir o script do Módulo 12"}
::: {.module-script-lab-item role="listitem"}
**Roteiro R**

[Abrir `modulo12.R`](../scripts/modulo12.R){.entry-link aria-label="Abrir o script R completo do Módulo 12"}
:::

::: {.module-script-lab-item role="listitem"}
**Saída gerada**

[Ver CSV simulado](../data/modulo12_simulado.csv){.entry-link aria-label="Abrir o CSV simulado gerado pelo Módulo 12"}
:::

::: {.module-script-lab-item role="listitem"}
**O que alterar**

Aumente `n_qtl` e `n_anim` em cenários separados para comparar arquitetura genética e tamanho da população de referência.
:::

::: {.module-script-lab-item role="listitem"}
**O que interpretar**

Explique quando a decisão depende mais de matriz G, de um pico de GWAS ou da acurácia de predição genômica.
:::
:::
:::

```{r}
#| label: simula-genomica
set.seed(112)
n_anim <- 200; n_snp <- 300

p_alelo <- rbeta(n_snp,2,2)
p_alelo <- pmax(0.05, pmin(0.95, p_alelo))
Z_raw   <- matrix(NA, n_anim, n_snp)
for (j in 1:n_snp) {
  a1 <- rbinom(n_anim,1,p_alelo[j]); a2 <- rbinom(n_anim,1,p_alelo[j])
  Z_raw[,j] <- a1+a2
}
cat(sprintf("Dados: %d animais × %d SNPs\n", n_anim, n_snp))
```

```{r}
#| label: constroi-G
# VanRaden (2008) Method 1
p2    <- colMeans(Z_raw)/2
Z     <- sweep(Z_raw, 2, 2*p2, "-")   # centralização: Z_ij = G_ij - 2p_j
denom <- 2*sum(p2*(1-p2))
G     <- (Z %*% t(Z)) / denom

cat("=== Matriz G (5×5 primeiras entradas) ===\n")
print(round(G[1:5,1:5], 4))
cat(sprintf("\nDiagonal G: média=%.4f  min=%.4f  max=%.4f\n",
            mean(diag(G)), min(diag(G)), max(diag(G))))
cat(sprintf("Off-diagonal: média=%.4f  DP=%.4f\n",
            mean(G[upper.tri(G)]), sd(G[upper.tri(G)])))
```

```{r}
#| label: simula-fenotipos-qtl
# Simula fenótipos com 10 QTLs de efeito moderado
n_qtl  <- 10
qtl_id <- sample(1:n_snp, n_qtl)
betas  <- rnorm(n_qtl, 0, sqrt(20))
a_gen  <- Z_raw[,qtl_id] %*% betas
e_obs  <- rnorm(n_anim, 0, sqrt(var(a_gen)*1.5))
y      <- 300 + a_gen + e_obs

h2_real <- var(a_gen)/var(y)
cat(sprintf("\nh² simulado: %.3f  QTLs em SNPs: %s\n",
            h2_real, paste(qtl_id[1:5], collapse=",")))
```

```{r}
#| label: gwas
# GWAS: regressão do fenótipo em cada SNP individualmente
y_std <- scale(y)[,1]   # padroniza
pvals <- numeric(n_snp); betas_gwas <- numeric(n_snp)
for (j in 1:n_snp) {
  x <- Z_raw[,j]
  if (var(x)<1e-6) { pvals[j]<-1; next }
  fit <- lm(y_std~x)
  betas_gwas[j] <- coef(fit)[2]
  pvals[j]      <- summary(fit)$coefficients[2,4]
}

gwas_res <- data.frame(snp=1:n_snp, beta=round(betas_gwas,4), logp=-log10(pvals))
cat("=== Top 5 SNPs no GWAS ===\n")
print(head(gwas_res[order(-gwas_res$logp),], 5))
cat(sprintf("\nQTLs verdadeiros (primeiros 5): %s\n", paste(sort(qtl_id)[1:5], collapse=",")))
cat(sprintf("QTLs detectados (p<0.05/n):     %d de %d\n",
            sum(pvals[qtl_id] < 0.05/n_snp), n_qtl))
```

```{r}
#| fig-height: 3.5
#| label: manhattan-plot
plot(gwas_res$snp, gwas_res$logp, pch=20, col="#4a9fd1",
     xlab="SNP", ylab="-log10(p-valor)",
     main="Manhattan plot — GWAS simplificado",
     ylim=c(0, max(gwas_res$logp)+1))
abline(h=-log10(0.05/n_snp), col="#dc2626", lty=2, lwd=1.5)
points(qtl_id, gwas_res$logp[qtl_id], pch=20, col="#dc2626", cex=1.2)
legend("topright", c("Todos os SNPs","SNPs QTL verdadeiros","Limiar Bonferroni"),
       pch=c(20,20,NA), lty=c(NA,NA,2), col=c("#4a9fd1","#dc2626","#dc2626"), bty="n", cex=0.85)
```

```{r}
#| label: gblup
# GBLUP: predição com validação cruzada simples
train_id <- 1:(n_anim/2); val_id <- (n_anim/2+1):n_anim
h2_est   <- 0.40; lam <- (1-h2_est)/h2_est

G_train <- G[train_id, train_id]
y_train <- y[train_id]
y_val   <- y[val_id]

# Solução: û = G_train(G_train + λI)⁻¹ × (y_train - mean(y_train))
sol_u   <- solve(G_train + diag(length(train_id))*lam) %*% (y_train - mean(y_train))
G_cross <- G[val_id, train_id]
u_pred  <- mean(y_train) + G_cross %*% sol_u

r_val   <- cor(u_pred, y_val)
cat(sprintf("=== Acurácia GBLUP na validação ===\n"))
cat(sprintf("r(predito, observado) = %.4f\n", r_val))
cat(sprintf("R² = %.4f\n", r_val^2))
cat(sprintf("n treinamento=%d  n validação=%d\n", length(train_id), length(val_id)))
```

## Interpretação

- O Manhattan plot mostra picos claros nos QTLs verdadeiros (vermelho). Com n=200 e 300 SNPs, nem todos os QTLs são detectados — demonstrando o problema de poder em GWAS com amostras pequenas.
- A acurácia GBLUP de ~0,5–0,6 com n_treinamento=100 é razoável. Na prática, programas de seleção genômica utilizam populações de referência de 10.000–100.000 animais.
- A diagonal de G com média ~1 e variação entre 0,8 e 1,3 revela heterogeneidade de homozigose — animais com diagonal alta são mais endogâmicos.

::: {.callout-important}
**Interpretação:** GWAS identifica regiões associadas, mas não necessariamente o gene causal. O SNP com maior -log10(p) pode estar em LD com o QTL verdadeiro, sem ser o QTL em si. Confirmação funcional exige outras abordagens.
:::

::: {.module-evidence-path role="note" aria-label="Caminho de evidência do módulo"}
**Caminho de evidência**

Antes do exercício, conecte três pontos: qual pergunta o módulo abriu, qual saída do script sustenta a resposta e qual decisão técnica fica mais clara.
:::

::: {.module-practice-contract role="note" aria-label="Contrato prático do módulo"}
**Evidência mínima deste módulo**

Antes de concluir a trilha, explique em uma frase quando usar matriz G, quando usar GWAS e quando usar predição genômica para apoiar uma decisão de seleção.
:::

## Exercício proposto

1. Aumente `n_qtl` para 50 (arquitetura mais poligênica). O GWAS ainda detecta picos claros?
2. Compare a diagonal de G com a diagonal de A construída pelo pedigree (Módulo 09). As magnitudes são similares?
3. Aumente `n_anim` para 500. A acurácia GBLUP melhora significativamente?

::: {.module-study-checkpoint role="note" aria-label="Checkpoint de estudo antes do quiz"}
**Antes do quiz**

Revise a pergunta biológica, rode o trecho principal em R e escreva uma frase ligando o resultado à decisão de seleção. Depois avance para o quiz com essa frase em mente.
:::

::: {.module-takeaways role="note" aria-label="Resumo técnico do módulo"}
**O que levar deste módulo**

- Matrizes genômicas, GWAS e predição respondem perguntas diferentes sobre parentesco, associação e valor futuro.
- A decisão aplicada depende de ligar sinal estatístico, qualidade dos dados e objetivo de seleção.
:::

::: {.quiz-container data-module="12"}
:::

::: {.module-after-quiz role="note" aria-label="Próximo passo depois do quiz"}
**Depois do quiz**

Se o resultado do quiz estiver consistente, revise as frases técnicas registradas e avance para o certificado. Se houver dúvida, volte ao exercício proposto antes de concluir.
:::

::: {.module-completion-note role="region" aria-label="Fechamento da trilha MGenética"}
**Fechamento da trilha**

Depois deste módulo, revise a interpretação que você escreveu nos checkpoints anteriores. O certificado é o fechamento formal, mas a evidência de aprendizagem é a capacidade de explicar quando usar pedigree, matriz genômica, GWAS ou predição para uma decisão de seleção.
:::

::: {.module-close-check role="region" aria-label="Conferência de fechamento do módulo"}
::: {.module-close-check-copy}
**Antes de trocar de página**

Feche o módulo quando a leitura, o código e o quiz sustentarem a mesma conclusão. Se algum ponto ficou aberto, volte pelo índice ou pela busca antes de avançar.
:::

::: {.module-close-check-grid role="list" aria-label="Critérios de fechamento do módulo"}
::: {.module-close-check-item role="listitem"}
**Leitura**

A pergunta central foi respondida com suas palavras.
:::

::: {.module-close-check-item role="listitem"}
**Código**

A saída principal foi interpretada, não apenas executada.
:::

::: {.module-close-check-item role="listitem"}
**Quiz**

O resultado confirma prontidão para avançar ou revisar.
:::
:::
:::

::: {.module-return-note role="note" aria-label="Como voltar ao fluxo depois deste módulo"}
**Volte com uma decisão**

Antes de trocar de página, registre se este módulo levou a avanço, revisão ou consulta. Use essa decisão para escolher o próximo clique no índice.
:::

```{=html}
<nav class="module-nav" aria-label="Navegação entre módulos">
  <a class="module-nav-card module-nav-index" href="index.html">
    <span>Índice</span>
    <strong>Todos os módulos</strong>
  </a>
  <a class="module-nav-card module-nav-prev" href="modulo11-controle-de-qualidade-de-dados-genomicos.html">
    <span>Anterior · Módulo 11</span>
    <strong>Controle de Qualidade Genômico</strong>
  </a>
  <a class="module-nav-card module-nav-next" href="../certificado.html">
    <span>Conclusão</span>
    <strong>Gerar certificado</strong>
  </a>
</nav>
```
