---
title: "Módulo 08 — BLUP e Avaliação Genética"
description: "Equações de Henderson, predição de EBV, acurácia e ranking de candidatos à seleção."
---

```{=html}
<div class="module-header">
  <span class="module-badge">MÓDULO 08 · MODELOS ESTATÍSTICOS</span>
  <div class="module-meta"><span>⏱ ~45 min</span><span>Nível: Avançado</span></div>
</div>
<div class="module-objectives">
  <h3>O que você vai aprender</h3>
  <ul>
    <li>As Equações de Modelos Mistos (MME) de Henderson</li>
    <li>Resolver o sistema de equações em R usando álgebra matricial</li>
    <li>Interpretar EBV, DEP e acurácia da predição</li>
    <li>Ranquear candidatos e entender o efeito do número de filhos</li>
  </ul>
</div>
<div class="module-orientation" aria-label="Como estudar este módulo">
  <span>Leitura</span>
  <span>Simulação em R</span>
  <span>Interpretação</span>
</div>
```

::: {.module-reading-rhythm role="note" aria-label="Ritmo recomendado de leitura do módulo"}
**Ritmo de leitura**

Leia primeiro para entender a pergunta, rode o script para gerar evidência e só então avance para exercício e quiz.
:::

::: {.module-session-plan role="region" aria-label="Plano curto de sessão do módulo"}
::: {.module-session-plan-copy}
**Plano curto de sessão**

Use este módulo em uma sessão fechada: entre com uma pergunta, produza uma evidência no script e saia com uma decisão técnica curta.
:::

::: {.module-session-plan-grid role="list" aria-label="Etapas da sessão de estudo do módulo"}
::: {.module-session-plan-item role="listitem"}
**Pergunta**

Defina o que precisa ficar mais claro antes de ler.
:::

::: {.module-session-plan-item role="listitem"}
**Evidência**

Rode ou revise o trecho principal em R.
:::

::: {.module-session-plan-item role="listitem"}
**Decisão**

Escreva uma consequência técnica antes de sair.
:::
:::
:::

::: {.module-technical-scan role="region" aria-label="Como ler fórmulas, código e tabelas do módulo"}
::: {.module-technical-scan-copy}
**Leia a parte técnica em três passagens**

Não tente resolver fórmula, código e tabela ao mesmo tempo. Primeiro localize o conceito, depois execute ou acompanhe o script, e por fim interprete a saída como evidência.
:::

::: {.module-technical-scan-grid role="list" aria-label="Passagens de leitura técnica do módulo"}
::: {.module-technical-scan-item role="listitem"}
**Fórmula**

Identifique quais termos mudam a decisão.
:::

::: {.module-technical-scan-item role="listitem"}
**Código**

Veja qual parâmetro foi simulado ou comparado.
:::

::: {.module-technical-scan-item role="listitem"}
**Tabela**

Leia a diferença que sustenta a interpretação.
:::
:::
:::

## O problema que Henderson resolveu

Em 1949, C.R. Henderson formulou um sistema de equações que permite, simultaneamente:

1. **Estimar** os efeitos fixos (BLUE) — correção para fazenda, sexo, ano
2. **Predizer** os valores genéticos aditivos (BLUP) de cada animal

A elegância do sistema é que ele usa o pedigree diretamente na solução, por meio da inversa da matriz de parentesco numérico **A⁻¹**.

## As equações de Henderson (MME)

Para o modelo animal `y = Xb + Za + e`:

$$\begin{bmatrix} \mathbf{X'X} & \mathbf{X'Z} \\ \mathbf{Z'X} & \mathbf{Z'Z} + \mathbf{A}^{-1}\lambda \end{bmatrix} \begin{bmatrix} \hat{\mathbf{b}} \\ \hat{\mathbf{a}} \end{bmatrix} = \begin{bmatrix} \mathbf{X'y} \\ \mathbf{Z'y} \end{bmatrix}$$

Onde λ = σ²_e / σ²_A. O termo **A⁻¹λ** é o que "puxa" os EBVs em direção à média da população, com força proporcional ao grau de incerteza sobre o animal.

::: {.callout-note}
**Conceito central:** A inversa de A (A⁻¹) pode ser calculada diretamente do pedigree pelo método de Henderson (1976), sem nunca construir e inverter A explicitamente. Isso torna o BLUP computacionalmente viável para milhões de animais.
:::

```{=html}
<div class="mg-viz" data-mg-viz="blup"></div>
```

## Implementação em R

```{r}
#| label: pedigree-a-matrix
set.seed(108)

# Pedigree simplificado: 5 fundadores + 15 animais avaliados
n_fnd <- 5; n_obs <- 15; n_tot <- n_fnd + n_obs

sires <- c(rep(0,n_fnd), sample(1:n_fnd, n_obs, TRUE))
dams  <- c(rep(0,n_fnd), sample(1:n_fnd, n_obs, TRUE))

# Constrói A pelo método tabular (simplificado, sem endogamia)
A <- diag(n_tot)
for (i in (n_fnd+1):n_tot) {
  s <- sires[i]; d <- dams[i]
  if (s>0 && d>0) { A[s,i] <- A[i,s] <- 0.25; A[d,i] <- A[i,d] <- 0.25 }
}
Ainv <- solve(A + 1e-4*diag(n_tot))   # pequena regularização
cat("Dimensão de A:", nrow(A), "×", ncol(A), "\n")
cat("Diagonal de A (primeiros 10):", round(diag(A)[1:10], 3), "\n")
```

```{r}
#| label: simula-fenotipos
# Simula fenótipos (apenas animais não-fundadores observados)
va <- 400; ve <- 600; h2 <- va/(va+ve); lambda <- ve/va

a_true <- rnorm(n_tot, 0, sqrt(va))
obs_id <- (n_fnd+1):n_tot
y      <- 300 + a_true[obs_id] + rnorm(n_obs, 0, sqrt(ve))

cat(sprintf("\nh²=%.3f  λ=%.3f  n observados=%d\n", h2, lambda, n_obs))
```

```{r}
#| label: resolve-mme
# Monta e resolve as MME de Henderson
# Modelo: y = 1μ + Za + e (apenas intercepto como efeito fixo)
X   <- matrix(1, n_obs, 1)
Z   <- matrix(0, n_obs, n_tot)
for (i in seq_along(obs_id)) Z[i, obs_id[i]] <- 1

LHS <- rbind(cbind(t(X)%*%X,          t(X)%*%Z),
             cbind(t(Z)%*%X, t(Z)%*%Z + Ainv*lambda))
RHS <- c(t(X)%*%y, t(Z)%*%y)

sol   <- solve(LHS + 1e-8*diag(nrow(LHS)), RHS)
mu_hat <- sol[1]
a_hat  <- sol[-1]

cat(sprintf("=== Resultados MME ===\n"))
cat(sprintf("μ estimado:     %.2f  (verdadeiro: 300)\n", mu_hat))
cat(sprintf("Cor(EBV, a_verd): %.4f\n", cor(a_hat[obs_id], a_true[obs_id])))
```

```{r}
#| label: ranking-ebv
ebv_df <- data.frame(
  animal       = obs_id,
  sire         = sires[obs_id],
  EBV          = round(a_hat[obs_id], 2),
  a_verdadeiro = round(a_true[obs_id], 2),
  fenotipo     = round(y, 2)
)[order(-a_hat[obs_id]),]

cat("\n=== Top 8 animais por EBV ===\n")
print(head(ebv_df, 8), row.names=FALSE)
```

```{r}
#| fig-height: 4
#| label: plot-ebv
par(mar=c(4,4,2,1))
plot(a_true[obs_id], a_hat[obs_id], pch=20, col=adjustcolor("#0d2642",0.6),
     xlab="a verdadeiro", ylab="EBV (BLUP)",
     main=sprintf("EBV vs. valor genético real  (r=%.3f)", cor(a_hat[obs_id],a_true[obs_id])))
abline(0,1, lty=2, col="#5b6b7d"); abline(lm(a_hat[obs_id]~a_true[obs_id]), col="#dc2626", lwd=2)
legend("topleft", c("Regressão","Linha 45°"), lty=1:2, col=c("#dc2626","#5b6b7d"), bty="n")
```

## Interpretação

- A correlação EBV × a_verdadeiro é a **acurácia da avaliação** (r). Com apenas 15 animais avaliados e sem muitos filhos por touro, a acurácia é moderada.
- Note que os EBVs têm **menor variância** que os valores verdadeiros — o "encolhimento" do BLUP.
- Animais fundadores (sem fenótipo próprio) recebem EBV baseado **apenas nos filhos** — demonstrando o poder do modelo animal em usar toda a estrutura de pedigree.

::: {.callout-important}
**Interpretação:** DEP (Diferença Esperada na Progênie) = EBV/2. Um touro com EBV = +40 kg tem DEP = +20 kg, i.e., em média seus filhos pesarão 20 kg a mais que filhos de um touro mediano, nas mesmas condições.
:::

::: {.module-evidence-path role="note" aria-label="Caminho de evidência do módulo"}
**Caminho de evidência**

Antes do exercício, conecte três pontos: qual pergunta o módulo abriu, qual saída do script sustenta a resposta e qual decisão técnica fica mais clara.
:::

::: {.module-practice-contract role="note" aria-label="Contrato prático do módulo"}
**Evidência mínima deste módulo**

Antes de seguir, compare fenótipo e EBV para um animal do ranking e escreva por que a decisão de seleção pode mudar.
:::

## Exercício proposto

1. Aumente `n_obs` para 100. A acurácia melhora? Por quê?
2. Mude `h2` para 0,10 (λ muito alto). O encolhimento dos EBVs aumenta? Verifique via `sd(a_hat)`.
3. Selecione os top 3 animais por EBV. Verifique se eles têm os maiores valores verdadeiros.

::: {.module-study-checkpoint role="note" aria-label="Checkpoint de estudo antes do quiz"}
**Antes do quiz**

Revise a pergunta biológica, rode o trecho principal em R e escreva uma frase ligando o resultado à decisão de seleção. Depois avance para o quiz com essa frase em mente.
:::

::: {.module-takeaways role="note" aria-label="Resumo técnico do módulo"}
**O que levar deste módulo**

- BLUP combina parentesco, fenótipo e variâncias para predizer mérito genético com controle de incerteza.
- Rankings de EBV devem ser lidos junto de acurácia, estrutura dos dados e objetivo de seleção.
:::

::: {.quiz-container data-module="08"}
:::

::: {.module-after-quiz role="note" aria-label="Próximo passo depois do quiz"}
**Depois do quiz**

Se o resultado do quiz não refletir sua interpretação, volte ao trecho em R e ao exercício proposto. Se estiver consistente, avance mantendo uma frase técnica registrada.
:::

::: {.module-close-check role="region" aria-label="Conferência de fechamento do módulo"}
::: {.module-close-check-copy}
**Antes de trocar de página**

Feche o módulo quando a leitura, o código e o quiz sustentarem a mesma conclusão. Se algum ponto ficou aberto, volte pelo índice ou pela busca antes de avançar.
:::

::: {.module-close-check-grid role="list" aria-label="Critérios de fechamento do módulo"}
::: {.module-close-check-item role="listitem"}
**Leitura**

A pergunta central foi respondida com suas palavras.
:::

::: {.module-close-check-item role="listitem"}
**Código**

A saída principal foi interpretada, não apenas executada.
:::

::: {.module-close-check-item role="listitem"}
**Quiz**

O resultado confirma prontidão para avançar ou revisar.
:::
:::
:::

::: {.module-return-note role="note" aria-label="Como voltar ao fluxo depois deste módulo"}
**Volte com uma decisão**

Antes de trocar de página, registre se este módulo levou a avanço, revisão ou consulta. Use essa decisão para escolher o próximo clique no índice.
:::

```{=html}
<nav class="module-nav" aria-label="Navegação entre módulos">
  <a class="module-nav-card module-nav-index" href="index.html">
    <span>Índice</span>
    <strong>Todos os módulos</strong>
  </a>
  <a class="module-nav-card module-nav-prev" href="modulo07-modelos-lineares-e-modelos-mistos.html">
    <span>Anterior · Módulo 07</span>
    <strong>Modelos Lineares e Mistos</strong>
  </a>
  <a class="module-nav-card module-nav-next" href="modulo09-estrutura-de-pedigree-e-parentesco.html">
    <span>Próximo · Módulo 09</span>
    <strong>Estrutura de Pedigree e Parentesco</strong>
  </a>
</nav>
```
