---
title: "Módulo 10 — Introdução à Genômica e Marcadores SNP"
description: "SNPs, plataformas de genotipagem, frequências alélicas e desequilíbrio de ligação."
---

```{=html}
<div class="module-header">
  <span class="module-badge">MÓDULO 10 · GENÔMICA</span>
  <div class="module-meta"><span>⏱ ~35 min</span><span>Nível: Intermediário</span></div>
</div>
<div class="module-objectives">
  <h3>O que você vai aprender</h3>
  <ul>
    <li>O que são SNPs e como são genotipados em populações</li>
    <li>Frequência alélica, MAF e codificação 0/1/2</li>
    <li>Desequilíbrio de ligação (LD) e sua importância para GWAS</li>
    <li>Simular e analisar dados SNP com R base</li>
  </ul>
</div>
<div class="module-orientation" aria-label="Como estudar este módulo">
  <span>Leitura</span>
  <span>Simulação em R</span>
  <span>Interpretação</span>
</div>
```

::: {.module-phase-start role="note" aria-label="Abertura da fase de genômica"}
**Nova fase da trilha**

Aqui começa a leitura genômica da variação. O parentesco deixa de depender apenas do pedigree esperado e passa a usar marcadores observados no DNA.
:::

## Do pedigree ao DNA

Os módulos anteriores usaram o pedigree para inferir parentesco. Mas o pedigree diz o que **esperamos** em média — um filho recebe, em média, 50% dos genes do pai, mas o valor real pode variar de 40% a 60% por acaso meiótico. Com **marcadores moleculares SNP**, medimos o que o animal **realmente herdou**, locus por locus.

Um **SNP (Single Nucleotide Polymorphism)** é uma posição do genoma onde existe variação entre indivíduos em uma única base nitrogenada (ex.: A/G, C/T). Plataformas comerciais como o BovineSNP50 genotipam ~50.000 SNPs; o BovineHD genotipa ~777.000.

::: {.callout-note}
**Conceito central:** A codificação padrão dos SNPs é 0, 1, 2 — o número de cópias do alelo alternativo. 0 = AA (homozigoto referência), 1 = Aa (heterozigoto), 2 = aa (homozigoto alternativo).
:::

## Frequências alélicas e MAF

Para cada SNP j na população:

$$p_j = \frac{\text{número de alelos alternativos}}{2n}$$

$$MAF_j = \min(p_j, 1-p_j)$$

SNPs com MAF muito baixo (< 0,05) são pouco informativos e propensos a erros de genotipagem — geralmente removidos no controle de qualidade.

## Simulação em R

```{r}
#| label: simula-snp
set.seed(110)
n_anim <- 200; n_snp <- 500

# Frequências alélicas (distribuição Beta para variedade realista)
p_alelo <- rbeta(n_snp, 2, 2)
p_alelo <- pmax(0.02, pmin(0.98, p_alelo))

# Gera matriz de genótipos 0/1/2
G_mat <- matrix(NA, n_anim, n_snp)
for (j in 1:n_snp) {
  a1 <- rbinom(n_anim, 1, p_alelo[j])
  a2 <- rbinom(n_anim, 1, p_alelo[j])
  G_mat[, j] <- a1 + a2
}
cat(sprintf("Matriz de genótipos: %d animais × %d SNPs\n", n_anim, n_snp))
cat(sprintf("Primeiros 3 animais, 8 SNPs:\n"))
print(G_mat[1:3, 1:8])
```

```{r}
#| label: frequencias
p_obs <- colMeans(G_mat) / 2
maf   <- pmin(p_obs, 1 - p_obs)

cat("\n=== Distribuição de MAF ===\n")
print(summary(maf))
cat(sprintf("SNPs com MAF < 0.05: %d (%.1f%%)\n", sum(maf<.05), 100*mean(maf<.05)))
cat(sprintf("SNPs com MAF > 0.40: %d (%.1f%%)\n", sum(maf>.40), 100*mean(maf>.40)))
```

```{r}
#| fig-height: 3.5
#| label: plot-maf
hist(maf, breaks=30, col="#e8f1f8", border="#0d2642",
     main="Distribuição de MAF (n=500 SNPs)", xlab="Minor Allele Frequency", ylab="Frequência")
abline(v=0.05, col="#dc2626", lty=2, lwd=2)
legend("topright", "Limiar MAF=0.05", lty=2, col="#dc2626", bty="n")
```

```{r}
#| label: hwe-test
# Teste de Equilíbrio de Hardy-Weinberg para o SNP 1
j     <- 1
p1    <- p_obs[j]; q1 <- 1 - p1
obs   <- table(factor(G_mat[,j], levels=0:2))
exp   <- c(p1^2, 2*p1*q1, q1^2) * n_anim

cat("=== Teste HWE — SNP 1 ===\n")
cat(sprintf("p observada: %.4f\n", p1))
cat(sprintf("Genótipos observados:  AA=%d  Aa=%d  aa=%d\n", obs[1],obs[2],obs[3]))
cat(sprintf("Genótipos esperados:   AA=%.1f Aa=%.1f aa=%.1f\n", exp[1],exp[2],exp[3]))
chi2 <- sum((obs - exp)^2 / exp)
pval <- pchisq(chi2, df=1, lower.tail=FALSE)
cat(sprintf("χ²=%.4f  p-valor=%.4f  %s\n", chi2, pval,
            if(pval>0.05) "→ HWE não rejeitado" else "→ FORA do HWE"))
```

```{r}
#| label: ld
# Desequilíbrio de ligação entre SNPs adjacentes
r2_adj <- sapply(1:(n_snp-1), function(j) cor(G_mat[,j], G_mat[,j+1])^2)
cat("\n=== Desequilíbrio de ligação entre SNPs adjacentes ===\n")
cat(sprintf("r² médio:   %.4f\n", mean(r2_adj)))
cat(sprintf("r² mediano: %.4f\n", median(r2_adj)))
cat(sprintf("r² máximo:  %.4f\n", max(r2_adj)))
cat("\n(r² alto = SNPs em desequilíbrio = um 'representa' o outro no GWAS)\n")
```

## Interpretação

- A distribuição de MAF em forma de sino (Bell-shaped) com moda ~0,30–0,35 é típica de plataformas bem projetadas: poucas variantes raras, muitas moderadamente comuns.
- O teste HWE verifica se as frequências dos genótipos AA, Aa e aa correspondem ao esperado em panmixia. Desvios sistemáticos indicam erros de genotipagem.
- O LD entre SNPs adjacentes é baixo (~0,03) nesta simulação de posições aleatórias. No genoma real, SNPs próximos têm LD muito mais alto, formando **blocos de haplótipos**.

::: {.callout-tip}
**Dica R:** O pacote `snpStats` (Bioconductor) é a referência para análise de dados SNP em R. Para dados grandes, `PLINK` e `GCTA` são as ferramentas de linha de comando padrão.
:::

::: {.module-practice-contract role="note" aria-label="Contrato prático do módulo"}
**Evidência mínima deste módulo**

Antes de seguir, escolha um critério de qualidade para SNPs e escreva qual risco ele reduz antes de uma análise genômica.
:::

## Exercício proposto

1. Calcule a distribuição de genótipos esperada para o SNP com maior MAF. Compare com os observados.
2. Calcule r² entre SNPs separados por 1, 5 e 10 posições. O LD decai com a distância?
3. Como o tamanho da amostra afeta a precisão da estimativa de p? Recalcule p_obs com apenas 20 animais.

::: {.module-study-checkpoint role="note" aria-label="Checkpoint de estudo antes do quiz"}
**Antes do quiz**

Revise a pergunta biológica, rode o trecho principal em R e escreva uma frase ligando o resultado à decisão de seleção. Depois avance para o quiz com essa frase em mente.
:::

::: {.module-takeaways role="note" aria-label="Resumo técnico do módulo"}
**O que levar deste módulo**

- SNPs resumem variação genômica em marcadores que podem ser contados, filtrados e comparados.
- Frequência alélica, equilíbrio e desequilíbrio de ligação indicam qualidade e estrutura do painel genômico.
:::

::: {.quiz-container data-module="10"}
:::

::: {.module-after-quiz role="note" aria-label="Próximo passo depois do quiz"}
**Depois do quiz**

Se o resultado do quiz não refletir sua interpretação, volte ao trecho em R e ao exercício proposto. Se estiver consistente, avance mantendo uma frase técnica registrada.
:::

```{=html}
<nav class="module-nav" aria-label="Navegação entre módulos">
  <a class="module-nav-card module-nav-index" href="index.html">
    <span>Índice</span>
    <strong>Todos os módulos</strong>
  </a>
  <a class="module-nav-card module-nav-prev" href="modulo09-estrutura-de-pedigree-e-parentesco.html">
    <span>Anterior · Módulo 09</span>
    <strong>Estrutura de Pedigree e Parentesco</strong>
  </a>
  <a class="module-nav-card module-nav-next" href="modulo11-controle-de-qualidade-de-dados-genomicos.html">
    <span>Próximo · Módulo 11</span>
    <strong>Controle de Qualidade Genômico</strong>
  </a>
</nav>
```
