---
title: "Módulo 02 — Bases da Genética Quantitativa"
description: "A equação P = G + E, decomposição do valor genético e a herança de características quantitativas."
---

```{=html}
<div class="module-header">
  <span class="module-badge">MÓDULO 02 · FUNDAMENTOS</span>
  <div class="module-meta"><span>⏱ ~30 min</span><span>Nível: Introdutório</span></div>
</div>
<div class="module-objectives">
  <h3>O que você vai aprender</h3>
  <ul>
    <li>Decomposição do fenótipo: P = G + E</li>
    <li>Componentes do valor genotípico: A (aditivo), D (dominância), I (epistasia)</li>
    <li>O que é o valor de melhoramento e por que herda apenas a metade aditiva</li>
    <li>Estimar h² pela regressão pai–filho</li>
  </ul>
</div>
<div class="module-orientation" aria-label="Como estudar este módulo">
  <span>Leitura</span>
  <span>Simulação em R</span>
  <span>Interpretação</span>
</div>
```

::: {.module-reading-rhythm role="note" aria-label="Ritmo recomendado de leitura do módulo"}
**Ritmo de leitura**

Leia primeiro para entender a pergunta, rode o script para gerar evidência e só então avance para exercício e quiz.
:::

::: {.module-session-plan role="region" aria-label="Plano curto de sessão do módulo"}
::: {.module-session-plan-copy}
**Plano curto de sessão**

Use este módulo em uma sessão fechada: entre com uma pergunta, produza uma evidência no script e saia com uma decisão técnica curta.
:::

::: {.module-session-plan-grid role="list" aria-label="Etapas da sessão de estudo do módulo"}
::: {.module-session-plan-item role="listitem"}
**Pergunta**

Defina o que precisa ficar mais claro antes de ler.
:::

::: {.module-session-plan-item role="listitem"}
**Evidência**

Rode ou revise o trecho principal em R.
:::

::: {.module-session-plan-item role="listitem"}
**Decisão**

Escreva uma consequência técnica antes de sair.
:::
:::
:::

::: {.module-technical-scan role="region" aria-label="Como ler fórmulas, código e tabelas do módulo"}
::: {.module-technical-scan-copy}
**Leia a parte técnica em três passagens**

Não tente resolver fórmula, código e tabela ao mesmo tempo. Primeiro localize o conceito, depois execute ou acompanhe o script, e por fim interprete a saída como evidência.
:::

::: {.module-technical-scan-grid role="list" aria-label="Passagens de leitura técnica do módulo"}
::: {.module-technical-scan-item role="listitem"}
**Fórmula**

Identifique quais termos mudam a decisão.
:::

::: {.module-technical-scan-item role="listitem"}
**Código**

Veja qual parâmetro foi simulado ou comparado.
:::

::: {.module-technical-scan-item role="listitem"}
**Tabela**

Leia a diferença que sustenta a interpretação.
:::
:::
:::

## Por que as características zootécnicas não obedecem a Mendel?

Peso, produção de leite, prolificidade — essas características variam de forma contínua entre os animais. Não há "pesado" ou "leve", há uma distribuição. Isso acontece porque **muitos loci** contribuem simultaneamente, cada um com efeito pequeno, e o **ambiente** sobrepõe ruído a essa somatória genética. O resultado é a curva normal que observamos nos fenótipos zootécnicos.

O modelo fundamental é:

$$P = G + E$$

Onde **P** é o fenótipo observado, **G** o valor genotípico e **E** o desvio ambiental.

## Decomposição do valor genotípico

O valor genotípico **G** não é simples. Ele se decompõe em:

$$G = A + D + I$$

| Componente | Nome | Transmissão |
|---|---|---|
| **A** | Valor aditivo (breeding value) | Metade para cada filho |
| **D** | Desvio de dominância | Não se transmite (recombinação) |
| **I** | Desvio de interação (epistasia) | Não se transmite (recombinação) |

::: {.callout-note}
**Conceito central:** O **valor de melhoramento** (A) é a única parte do genótipo que se transmite de forma predizível para a progênie. Em média, cada filho recebe **metade** do valor A do pai — daí DEP = EBV / 2.
:::

A variância fenotípica se decompõe de forma análoga:

$$V_P = V_A + V_D + V_I + V_E$$

A herdabilidade no sentido estreito — o parâmetro mais importante do melhoramento — é:

$$h^2 = \frac{V_A}{V_P}$$

```{=html}
<div class="mg-viz" data-mg-viz="pge"></div>
```

## Simulação em R

```{r}
#| label: decomposicao-vp
set.seed(102)
n  <- 500

# Definir componentes (valores didáticos em unidades de variância)
va <- 200; vd <- 60; vi <- 20; ve <- 320
vp <- va + vd + vi + ve

cat("=== Decomposição da variância fenotípica ===\n")
comps <- c("VA (aditiva)", "VD (dominância)", "VI (epistasia)", "VE (ambiental)", "VP total")
vals  <- c(va, vd, vi, ve, vp)
for (i in seq_along(comps))
  cat(sprintf("%-20s %6.1f  (%5.1f%%)\n", comps[i], vals[i], 100*vals[i]/vp))
cat(sprintf("\nh² = VA/VP = %.4f\n", va/vp))
```

```{r}
#| label: simulacao-pge
# Simula animais com P = A + D + I + E
a_sim <- rnorm(n, 0, sqrt(va))
d_sim <- rnorm(n, 0, sqrt(vd))
i_sim <- rnorm(n, 0, sqrt(vi))
e_sim <- rnorm(n, 0, sqrt(ve))
g_sim <- a_sim + d_sim + i_sim
p_sim <- 100 + g_sim + e_sim

cat("=== Variâncias observadas na simulação ===\n")
cat(sprintf("Var(P):         %6.2f  (esperado: %6.1f)\n", var(p_sim), vp))
cat(sprintf("Var(G):         %6.2f  (esperado: %6.1f)\n", var(g_sim), va+vd+vi))
cat(sprintf("Var(A):         %6.2f  (esperado: %6.1f)\n", var(a_sim), va))
cat(sprintf("Cor(P, A):      %6.4f  (≈ h = √h²)\n", cor(p_sim, a_sim)))
cat(sprintf("h² obs (cor²):  %6.4f\n", cor(p_sim, a_sim)^2))
cat(sprintf("h² teórico:     %6.4f\n", va/vp))
```

```{r}
#| label: regressao-pai-filho
# Regressão filho ~ pai: o coeficiente b estima h²/2
a_pai   <- rnorm(n, 0, sqrt(va))
p_pai   <- 100 + a_pai + rnorm(n, 0, sqrt(ve + vd + vi))
a_filho <- 0.5 * a_pai + rnorm(n, 0, sqrt(0.75 * va + ve + vd))
p_filho <- 100 + a_filho + rnorm(n, 0, sqrt(ve + vd + vi))

b   <- coef(lm(p_filho ~ p_pai))[2]
cat("=== Regressão filho ~ pai ===\n")
cat(sprintf("b (coef. regressão): %.4f\n", b))
cat(sprintf("h² estimado (2×b):   %.4f\n", 2*b))
cat(sprintf("h² teórico:          %.4f\n", va/vp))
```

## Interpretação

- A simulação mostra que **apenas VA contribui** para a correlação entre pais e filhos. VD e VI "desaparecem" na recombinação.
- A regressão pai–filho produz b ≈ h²/2 ≈ 0,20 — consistente com o teórico de 0,19. Variações entre simulações são esperadas (amostragem finita).
- O h² observado via `cor(P, A)²` converge para o teórico com n grande.

::: {.callout-important}
**Interpretação:** h² = 0,31 não significa que "31% do fenótipo de cada animal é genético". Significa que 31% da **variação** observada na população se deve a diferenças genéticas aditivas entre animais.
:::

::: {.module-evidence-path role="note" aria-label="Caminho de evidência do módulo"}
**Caminho de evidência**

Antes do exercício, conecte três pontos: qual pergunta o módulo abriu, qual saída do script sustenta a resposta e qual decisão técnica fica mais clara.
:::

::: {.module-practice-contract role="note" aria-label="Contrato prático do módulo"}
**Evidência mínima deste módulo**

Antes de seguir, explique em uma frase por que variância fenotípica alta não garante resposta à seleção se a fração aditiva for baixa.
:::

## Exercício proposto

1. Aumente `vd` para 150 e recalcule `h²`. Como o h² mudou mesmo com VA constante?
2. Simule o que acontece com a regressão pai–filho quando `n <- 50`. Compare com `n <- 2000`.
3. Qual seria o h² se `vi = 0` e `vd = 0`? O que isso significa biologicamente?

::: {.module-study-checkpoint role="note" aria-label="Checkpoint de estudo antes do quiz"}
**Antes do quiz**

Revise a pergunta biológica, rode o trecho principal em R e escreva uma frase ligando o resultado à decisão de seleção. Depois avance para o quiz com essa frase em mente.
:::

::: {.module-takeaways role="note" aria-label="Resumo técnico do módulo"}
**O que levar deste módulo**

- O fenótipo observado combina componentes genéticos e ambientais, não apenas valor genético.
- Herdabilidade resume a fração aditiva útil para seleção dentro de uma população e ambiente definidos.
:::

::: {.quiz-container data-module="02"}
:::

::: {.module-after-quiz role="note" aria-label="Próximo passo depois do quiz"}
**Depois do quiz**

Se o resultado do quiz não refletir sua interpretação, volte ao trecho em R e ao exercício proposto. Se estiver consistente, avance mantendo uma frase técnica registrada.
:::

::: {.module-phase-note role="note" aria-label="Transição para a fase de dados e parâmetros"}
**Transição de fase**

Você concluiu a base conceitual da trilha. A partir do próximo módulo, a pergunta deixa de ser apenas o que é variação genética e passa a ser como observar, resumir e interpretar dados simulados.
:::

::: {.module-close-check role="region" aria-label="Conferência de fechamento do módulo"}
::: {.module-close-check-copy}
**Antes de trocar de página**

Feche o módulo quando a leitura, o código e o quiz sustentarem a mesma conclusão. Se algum ponto ficou aberto, volte pelo índice ou pela busca antes de avançar.
:::

::: {.module-close-check-grid role="list" aria-label="Critérios de fechamento do módulo"}
::: {.module-close-check-item role="listitem"}
**Leitura**

A pergunta central foi respondida com suas palavras.
:::

::: {.module-close-check-item role="listitem"}
**Código**

A saída principal foi interpretada, não apenas executada.
:::

::: {.module-close-check-item role="listitem"}
**Quiz**

O resultado confirma prontidão para avançar ou revisar.
:::
:::
:::

::: {.module-return-note role="note" aria-label="Como voltar ao fluxo depois deste módulo"}
**Volte com uma decisão**

Antes de trocar de página, registre se este módulo levou a avanço, revisão ou consulta. Use essa decisão para escolher o próximo clique no índice.
:::

```{=html}
<nav class="module-nav" aria-label="Navegação entre módulos">
  <a class="module-nav-card module-nav-index" href="index.html">
    <span>Índice</span>
    <strong>Todos os módulos</strong>
  </a>
  <a class="module-nav-card module-nav-prev" href="modulo01-introducao-ao-melhoramento-animal.html">
    <span>Anterior · Módulo 01</span>
    <strong>Introdução ao Melhoramento Animal</strong>
  </a>
  <a class="module-nav-card module-nav-next" href="modulo03-estatistica-descritiva-e-exploracao-de-dados-no-r.html">
    <span>Próximo · Módulo 03</span>
    <strong>Estatística Descritiva e Exploração no R</strong>
  </a>
</nav>
```
