---
title: "Módulo 11 — Controle de Qualidade de Dados Genômicos"
description: "Filtros de MAF, call rate e HWE. Detecção de amostras problemáticas antes da análise."
---

```{=html}
<div class="module-header">
  <span class="module-badge">MÓDULO 11 · GENÔMICA</span>
  <div class="module-meta"><span>⏱ ~35 min</span><span>Nível: Avançado</span></div>
</div>
<div class="module-objectives">
  <h3>O que você vai aprender</h3>
  <ul>
    <li>Por que controle de qualidade (QC) é etapa obrigatória antes de qualquer análise genômica</li>
    <li>Aplicar filtros de MAF, call rate por SNP e por animal</li>
    <li>Usar o teste HWE para detectar SNPs com erros sistemáticos</li>
    <li>Quantificar o impacto do QC no conjunto de dados</li>
  </ul>
</div>
<div class="module-orientation" aria-label="Como estudar este módulo">
  <span>Leitura</span>
  <span>Simulação em R</span>
  <span>Interpretação</span>
</div>
```

::: {.module-reading-rhythm role="note" aria-label="Ritmo recomendado de leitura do módulo"}
**Ritmo de leitura**

Leia primeiro para entender a pergunta, rode o script para gerar evidência e só então avance para exercício e quiz.
:::

::: {.module-session-plan role="region" aria-label="Plano curto de sessão do módulo"}
::: {.module-session-plan-copy}
**Plano curto de sessão**

Use este módulo em uma sessão fechada: entre com uma pergunta, produza uma evidência no script e saia com uma decisão técnica curta.
:::

::: {.module-session-plan-grid role="list" aria-label="Etapas da sessão de estudo do módulo"}
::: {.module-session-plan-item role="listitem"}
**Pergunta**

Defina o que precisa ficar mais claro antes de ler.
:::

::: {.module-session-plan-item role="listitem"}
**Evidência**

Rode ou revise o trecho principal em R.
:::

::: {.module-session-plan-item role="listitem"}
**Decisão**

Escreva uma consequência técnica antes de sair.
:::
:::
:::

::: {.module-technical-scan role="region" aria-label="Como ler fórmulas, código e tabelas do módulo"}
::: {.module-technical-scan-copy}
**Leia a parte técnica em três passagens**

Não tente resolver fórmula, código e tabela ao mesmo tempo. Primeiro localize o conceito, depois execute ou acompanhe o script, e por fim interprete a saída como evidência.
:::

::: {.module-technical-scan-grid role="list" aria-label="Passagens de leitura técnica do módulo"}
::: {.module-technical-scan-item role="listitem"}
**Fórmula**

Identifique quais termos mudam a decisão.
:::

::: {.module-technical-scan-item role="listitem"}
**Código**

Veja qual parâmetro foi simulado ou comparado.
:::

::: {.module-technical-scan-item role="listitem"}
**Tabela**

Leia a diferença que sustenta a interpretação.
:::
:::
:::

## Por que dados genômicos brutos não estão prontos para análise

Plataformas de genotipagem produzem dados de alta qualidade, mas imperfeitos. Erros de cluster, problemas de extração de DNA, loci difíceis de genotipagem e variantes raras dificultam as análises. Um dado ruim incluído em GWAS ou na construção da matriz G pode comprometer todos os resultados.

O protocolo padrão de QC aplica filtros em dois níveis: **por SNP** e **por animal**.

::: {.callout-note}
**Conceito central:** QC não "cria" dados melhores — elimina dados problemáticos. O conjunto resultante é menor, mas mais confiável. Errar no QC (ser muito liberal) contamina a análise; ser muito conservador desperdiça informação.
:::

## Critérios padrão de QC

| Critério | Limiar típico | Fundamento |
|---|---|---|
| MAF por SNP | > 0,05 | SNPs raros têm baixo poder e maior taxa de erro |
| Call rate por SNP | ≥ 0,95 | Loci com muitos dados faltantes indicam problema técnico |
| Call rate por animal | ≥ 0,90 | DNA degradado compromete toda a amostra |
| HWE p-valor | > 10⁻⁶ | Desvio forte indica erro sistemático de genotipagem |

## Simulação e aplicação de QC em R

```{r}
#| label: simula-dados-qc
set.seed(111)
n_anim <- 300; n_snp <- 1000

# Gera dados com problemas propositais
p_alelo <- rbeta(n_snp, 2, 2)
p_alelo[1:80] <- runif(80, 0.01, 0.04)  # SNPs raros (MAF < 0.05)

G <- matrix(NA, n_anim, n_snp)
for (j in 1:n_snp) {
  a1 <- rbinom(n_anim,1,p_alelo[j]); a2 <- rbinom(n_anim,1,p_alelo[j])
  G[,j] <- a1 + a2
}
# Insere missings: SNPs com baixo call rate
snp_ruim <- sample(1:n_snp, 60)
for (j in snp_ruim) G[sample(n_anim,80),j] <- NA
# Amostras com baixo call rate
anim_ruim <- sample(1:n_anim, 15)
G[anim_ruim, sample(n_snp,120)] <- NA

cat(sprintf("Dados brutos: %d animais × %d SNPs\n", n_anim, n_snp))
cat(sprintf("Missings totais: %.1f%%\n", 100*mean(is.na(G))))
```

```{r}
#| label: filtro-snp-cr
# 1. Call rate por SNP
snp_cr <- 1 - colMeans(is.na(G))
cat("=== Filtro 1: Call rate por SNP (≥ 0.95) ===\n")
cat(sprintf("SNPs removidos: %d / %d (%.1f%%)\n",
            sum(snp_cr<.95), n_snp, 100*mean(snp_cr<.95)))
print(quantile(snp_cr, c(0,0.05,0.25,0.5,0.75,0.95,1)))
```

```{r}
#| label: filtro-maf
# 2. MAF
p_obs <- colMeans(G, na.rm=TRUE)/2
maf   <- pmin(p_obs, 1-p_obs)
cat("\n=== Filtro 2: MAF (≥ 0.05) ===\n")
cat(sprintf("SNPs removidos: %d / %d (%.1f%%)\n",
            sum(maf<.05,na.rm=TRUE), n_snp, 100*mean(maf<.05,na.rm=TRUE)))
```

```{r}
#| label: filtro-hwe
# 3. Teste HWE por SNP
hwe_p <- numeric(n_snp)
for (j in 1:n_snp) {
  g <- G[!is.na(G[,j]),j]
  if (length(g)<20) { hwe_p[j]<-0; next }
  pj <- mean(g)/2; qj <- 1-pj
  exp_c <- c(pj^2, 2*pj*qj, qj^2)*length(g)
  obs_c <- as.numeric(table(factor(g,levels=0:2)))
  chi2  <- sum((obs_c-exp_c)^2/(exp_c+1e-9))
  hwe_p[j] <- pchisq(chi2, 1, lower.tail=FALSE)
}
cat("\n=== Filtro 3: HWE (p > 1e-6) ===\n")
cat(sprintf("SNPs fora de HWE: %d / %d (%.1f%%)\n",
            sum(hwe_p<1e-6), n_snp, 100*mean(hwe_p<1e-6)))
```

```{r}
#| label: filtro-anim
# 4. Call rate por animal
anim_cr <- 1 - rowMeans(is.na(G))
cat("\n=== Filtro 4: Call rate por animal (≥ 0.90) ===\n")
cat(sprintf("Animais removidos: %d / %d (%.1f%%)\n",
            sum(anim_cr<.90), n_anim, 100*mean(anim_cr<.90)))
```

```{r}
#| label: aplica-qc
# Aplica todos os filtros
keep_snp  <- snp_cr >= .95 & !is.na(maf) & maf >= .05 & hwe_p >= 1e-6
keep_anim <- anim_cr >= .90

G_qc <- G[keep_anim, keep_snp]

cat("\n=== RESUMO DO CONTROLE DE QUALIDADE ===\n")
cat(sprintf("Antes:   %d animais × %d SNPs\n", n_anim, n_snp))
cat(sprintf("Depois:  %d animais × %d SNPs\n", sum(keep_anim), sum(keep_snp)))
cat(sprintf("Animais retidos: %.1f%%   SNPs retidos: %.1f%%\n",
            100*mean(keep_anim), 100*mean(keep_snp)))
cat(sprintf("Missings após QC: %.2f%%\n", 100*mean(is.na(G_qc))))
```

```{r}
#| fig-height: 3.5
#| label: plot-qc
par(mfrow=c(1,2), mar=c(4,4,2,1))
hist(snp_cr, breaks=30, col="#e8f1f8", border="#0d2642",
     main="Call rate por SNP", xlab="Call rate", ylab="Frequência")
abline(v=0.95, col="#dc2626", lty=2, lwd=2)
hist(anim_cr, breaks=20, col="#e8f1f8", border="#0d2642",
     main="Call rate por animal", xlab="Call rate", ylab="Frequência")
abline(v=0.90, col="#dc2626", lty=2, lwd=2)
```

## Interpretação

- Os histogramas mostram que a maioria dos SNPs e animais tem call rate próximo de 1,0 — os valores baixos são exceções claras, facilitando a definição de limiares.
- O filtro de MAF removeu ~8% dos SNPs. Estes são SNPs raros introduzidos intencionalmente.
- Após QC, os dados têm ~0% de missing — muito mais limpo para construir a matriz G.

::: {.callout-important}
**Interpretação:** Limiares de QC são decisões do pesquisador, não regras absolutas. Em estudos de raças puras com alta endogamia, o limiar de MAF pode ser rebaixado para 0,01. Em populações mistas, SNPs raros em uma raça podem ser comuns em outra.
:::

::: {.module-evidence-path role="note" aria-label="Caminho de evidência do módulo"}
**Caminho de evidência**

Antes do exercício, conecte três pontos: qual pergunta o módulo abriu, qual saída do script sustenta a resposta e qual decisão técnica fica mais clara.
:::

::: {.module-practice-contract role="note" aria-label="Contrato prático do módulo"}
**Evidência mínima deste módulo**

Antes de seguir, compare dois filtros de QC e escreva qual deles mais alterou o conjunto final de SNPs ou animais.
:::

## Exercício proposto

1. Mude o limiar de call rate por SNP para 0,90 (mais liberal). Quantos SNPs extras são mantidos?
2. Remova apenas animais com call rate < 0,80. Como o resultado muda?
3. Após QC, verifique se os SNPs retidos ainda têm distribuição de MAF razoável.

::: {.module-study-checkpoint role="note" aria-label="Checkpoint de estudo antes do quiz"}
**Antes do quiz**

Revise a pergunta biológica, rode o trecho principal em R e escreva uma frase ligando o resultado à decisão de seleção. Depois avance para o quiz com essa frase em mente.
:::

::: {.module-takeaways role="note" aria-label="Resumo técnico do módulo"}
**O que levar deste módulo**

- Controle de qualidade remove sinais frágeis antes que eles contaminem análises genômicas.
- Call rate, MAF, HWE e retenção de animais devem ser avaliados em conjunto, não como filtros isolados.
:::

::: {.quiz-container data-module="11"}
:::

::: {.module-after-quiz role="note" aria-label="Próximo passo depois do quiz"}
**Depois do quiz**

Se o resultado do quiz não refletir sua interpretação, volte ao trecho em R e ao exercício proposto. Se estiver consistente, avance mantendo uma frase técnica registrada.
:::

::: {.module-close-check role="region" aria-label="Conferência de fechamento do módulo"}
::: {.module-close-check-copy}
**Antes de trocar de página**

Feche o módulo quando a leitura, o código e o quiz sustentarem a mesma conclusão. Se algum ponto ficou aberto, volte pelo índice ou pela busca antes de avançar.
:::

::: {.module-close-check-grid role="list" aria-label="Critérios de fechamento do módulo"}
::: {.module-close-check-item role="listitem"}
**Leitura**

A pergunta central foi respondida com suas palavras.
:::

::: {.module-close-check-item role="listitem"}
**Código**

A saída principal foi interpretada, não apenas executada.
:::

::: {.module-close-check-item role="listitem"}
**Quiz**

O resultado confirma prontidão para avançar ou revisar.
:::
:::
:::

::: {.module-return-note role="note" aria-label="Como voltar ao fluxo depois deste módulo"}
**Volte com uma decisão**

Antes de trocar de página, registre se este módulo levou a avanço, revisão ou consulta. Use essa decisão para escolher o próximo clique no índice.
:::

```{=html}
<nav class="module-nav" aria-label="Navegação entre módulos">
  <a class="module-nav-card module-nav-index" href="index.html">
    <span>Índice</span>
    <strong>Todos os módulos</strong>
  </a>
  <a class="module-nav-card module-nav-prev" href="modulo10-introducao-a-genomica-e-marcadores-snp.html">
    <span>Anterior · Módulo 10</span>
    <strong>Genômica e Marcadores SNP</strong>
  </a>
  <a class="module-nav-card module-nav-next" href="modulo12-matrizes-genomicas-gwas-e-predicao-genomica.html">
    <span>Próximo · Módulo 12</span>
    <strong>Matrizes Genômicas, GWAS e Predição</strong>
  </a>
</nav>
```
