---
title: "Módulo 04 — Médias, Variâncias e Componentes de Variância"
description: "Decomposição de VP em componentes genéticos e ambientais. Estimação por ANOVA com grupos de meio-irmãos."
---

```{=html}
<div class="module-header">
  <span class="module-badge">MÓDULO 04 · ESTATÍSTICA &amp; R</span>
  <div class="module-meta"><span>⏱ ~35 min</span><span>Nível: Intermediário</span></div>
</div>
<div class="module-objectives">
  <h3>O que você vai aprender</h3>
  <ul>
    <li>A decomposição completa: V<sub>P</sub> = V<sub>A</sub> + V<sub>D</sub> + V<sub>I</sub> + V<sub>E</sub></li>
    <li>Por que V<sub>A</sub> é o componente mais importante para seleção</li>
    <li>O método ANOVA (Sire model) para estimar V<sub>A</sub> em estruturas de meio-irmãos</li>
    <li>Simulação e estimação de componentes de variância em R</li>
  </ul>
</div>
<div class="module-orientation" aria-label="Como estudar este módulo">
  <span>Leitura</span>
  <span>Simulação em R</span>
  <span>Interpretação</span>
</div>
```

## Da variância observada à variância útil

Quando olhamos para o peso de 500 bovinos, vemos que eles variam. Essa variação total — a **variância fenotípica (VP)** — tem origens distintas. Parte vem de diferenças genéticas reais entre animais; parte vem do ambiente em que cada animal foi criado. A grande questão do melhoramento é: **quanto dessa variação é genético e, desse genético, quanto é transmissível?**

A resposta está na decomposição:

$$V_P = V_A + V_D + V_I + V_E$$

::: {.callout-note}
**Conceito central:** Apenas **V_A** (variância genética aditiva) é diretamente utilizável pela seleção. V_D e V_I existem, mas se dissipam na recombinação a cada geração. V_E é ruído ambiental.
:::

## Por que V_A é especial?

Em uma população cruzando aleatoriamente, a covariância entre parentes de primeiro grau é função de VA:

| Par de parentes | Cov(relativos) |
|---|---|
| Pai–filho | VA / 2 |
| Meio-irmãos paternos | VA / 4 |
| Irmãos completos | VA / 2 + VD / 4 |

Essa estrutura é a base do método clássico de estimação: se medirmos meio-irmãos (filhos do mesmo touro por mães diferentes), a variação **entre** grupos de meio-irmãos reflete VA, e a variação **dentro** reflete VA + VD + VE.

## Estimação por ANOVA — Modelo Sire

```{r}
#| label: simula-estrutura
set.seed(104)
n_touro  <- 20   # reprodutores (sires)
n_filhos <- 25   # filhos por touro

# Componentes de variância reais
va <- 400; ve <- 800; vp <- va + ve   # ignoramos VD e VI por simplicidade

# Simula: meio da VA vem do pai, a outra metade da mãe
a_touro    <- rnorm(n_touro, 0, sqrt(va/2))   # contribuição do pai
touro_id   <- rep(1:n_touro, each=n_filhos)
a_materno  <- rnorm(n_touro*n_filhos, 0, sqrt(va/2))
e_ambiental<- rnorm(n_touro*n_filhos, 0, sqrt(ve))

y <- 500 + a_touro[touro_id] + a_materno + e_ambiental

cat(sprintf("n total de observações: %d\n", length(y)))
cat(sprintf("n grupos (touros):      %d\n", n_touro))
cat(sprintf("VP observada: %.2f  (esperado: %.1f)\n", var(y), vp))
```

```{r}
#| label: anova-sire
# ANOVA clássica (método Sire)
modelo    <- lm(y ~ as.factor(touro_id))
tab_anova <- anova(modelo)

CMS_entre  <- tab_anova["as.factor(touro_id)", "Mean Sq"]
CMS_dentro <- tab_anova["Residuals", "Mean Sq"]
VA_est     <- 4 * (CMS_entre - CMS_dentro) / n_filhos   # 4× porque meio-irmãos = VA/4
VP_est     <- var(y)
h2_est     <- VA_est / VP_est

cat("=== Resultado da ANOVA ===\n")
cat(sprintf("CMS entre grupos (sires):  %8.2f\n", CMS_entre))
cat(sprintf("CMS dentro grupos:         %8.2f\n", CMS_dentro))
cat(sprintf("VA estimada:               %8.2f  (verdadeiro: %d)\n", VA_est, va))
cat(sprintf("VP estimada:               %8.2f  (verdadeiro: %d)\n", VP_est, vp))
cat(sprintf("h² estimado (VA/VP):       %8.4f  (verdadeiro: %.4f)\n", h2_est, va/vp))
```

```{r}
#| label: efeito-tamanho-grupo
# Como o n de filhos por touro afeta a precisão da estimativa?
cat("\n=== Precisão da estimativa de h² vs. n de filhos ===\n")
for (nf in c(5, 10, 25, 50, 100)) {
  resultados <- replicate(200, {
    a_t  <- rnorm(n_touro, 0, sqrt(va/2))
    tid  <- rep(1:n_touro, each=nf)
    y_s  <- 500 + a_t[tid] + rnorm(n_touro*nf, 0, sqrt(va/2)) + rnorm(n_touro*nf, 0, sqrt(ve))
    tb   <- anova(lm(y_s ~ as.factor(tid)))
    cms_e <- tb[1, "Mean Sq"]; cms_d <- tb[2, "Mean Sq"]
    4 * (cms_e - cms_d) / nf / var(y_s)
  })
  cat(sprintf("n_filhos = %3d  →  h² médio: %.3f  DP: %.3f\n",
              nf, mean(resultados), sd(resultados)))
}
```

## Interpretação

- Com 25 filhos por touro, a estimativa de h² tem DP ≈ 0,10 — substantial uncertainty. É por isso que estudos de componentes de variância requerem centenas ou milhares de observações.
- O método ANOVA é **não-viesado**, mas tem **alta variância amostral** com poucos dados.
- Na prática moderna, REML (Restricted Maximum Likelihood) substitui ANOVA e produz estimativas mais precisas, especialmente com dados desbalanceados.

::: {.callout-tip}
**Dica R:** O pacote `lme4` implementa REML via `lmer()`. O pacote `ASReml-R` é o padrão industrial para análises de melhoramento.
:::

::: {.module-evidence-path role="note" aria-label="Caminho de evidência do módulo"}
**Caminho de evidência**

Antes do exercício, conecte três pontos: qual pergunta o módulo abriu, qual saída do script sustenta a resposta e qual decisão técnica fica mais clara.
:::

::: {.module-practice-contract role="note" aria-label="Contrato prático do módulo"}
**Evidência mínima deste módulo**

Antes de seguir, compare duas fontes de variação e escreva qual delas mais limita a previsibilidade da característica no cenário simulado.
:::

## Exercício proposto

1. Dobre o número de touros para 40 mantendo n_filhos = 25. A precisão melhora?
2. Troque VA=400 por VA=100 (h²=0,11). O que acontece com a estimativa de h²?
3. Adicione um efeito de fazenda fixo (`+ 15 * (touro_id %% 3)`) ao `y`. A estimativa de VA muda? Por quê?

::: {.module-study-checkpoint role="note" aria-label="Checkpoint de estudo antes do quiz"}
**Antes do quiz**

Revise a pergunta biológica, rode o trecho principal em R e escreva uma frase ligando o resultado à decisão de seleção. Depois avance para o quiz com essa frase em mente.
:::

::: {.module-takeaways role="note" aria-label="Resumo técnico do módulo"}
**O que levar deste módulo**

- Componentes de variância separam fontes de variação que estavam misturadas no fenótipo.
- Uma estimativa útil precisa ser interpretada junto do desenho dos dados, tamanho de grupo e fonte de erro.
:::

::: {.quiz-container data-module="04"}
:::

::: {.module-after-quiz role="note" aria-label="Próximo passo depois do quiz"}
**Depois do quiz**

Se o resultado do quiz não refletir sua interpretação, volte ao trecho em R e ao exercício proposto. Se estiver consistente, avance mantendo uma frase técnica registrada.
:::

::: {.module-return-note role="note" aria-label="Como voltar ao fluxo depois deste módulo"}
**Volte com uma decisão**

Antes de trocar de página, registre se este módulo levou a avanço, revisão ou consulta. Use essa decisão para escolher o próximo clique no índice.
:::

```{=html}
<nav class="module-nav" aria-label="Navegação entre módulos">
  <a class="module-nav-card module-nav-index" href="index.html">
    <span>Índice</span>
    <strong>Todos os módulos</strong>
  </a>
  <a class="module-nav-card module-nav-prev" href="modulo03-estatistica-descritiva-e-exploracao-de-dados-no-r.html">
    <span>Anterior · Módulo 03</span>
    <strong>Estatística Descritiva e Exploração no R</strong>
  </a>
  <a class="module-nav-card module-nav-next" href="modulo05-herdabilidade-e-repetibilidade.html">
    <span>Próximo · Módulo 05</span>
    <strong>Herdabilidade e Repetibilidade</strong>
  </a>
</nav>
```
