---
title: "Módulo 05 — Herdabilidade e Repetibilidade"
description: "Conceitos, estimação e interpretação de h² e repetibilidade. Aplicações práticas em programas de melhoramento."
---

```{=html}
<div class="module-header">
  <span class="module-badge">MÓDULO 05 · PARÂMETROS GENÉTICOS</span>
  <div class="module-meta"><span>⏱ ~35 min</span><span>Nível: Intermediário</span></div>
</div>
<div class="module-objectives">
  <h3>O que você vai aprender</h3>
  <ul>
    <li>O que h² realmente significa — e o que não significa</li>
    <li>Estimar h² por regressão pai–filho e interpretá-la corretamente</li>
    <li>Diferenciar herdabilidade de repetibilidade e quando cada uma importa</li>
    <li>Calcular o número ótimo de medidas por animal dado r</li>
  </ul>
</div>
<div class="module-orientation" aria-label="Como estudar este módulo">
  <span>Leitura</span>
  <span>Simulação em R</span>
  <span>Interpretação</span>
</div>
```

## O que é herdabilidade — e o que não é

A herdabilidade (h²) é o parâmetro mais citado e mais mal interpretado do melhoramento animal. Ela **não** diz quanto do fenótipo de um animal é genético. Ela diz qual **fração da variação fenotípica observada em uma população** é atribuível a diferenças genéticas aditivas entre animais.

$$h^2 = \frac{V_A}{V_P}$$

::: {.callout-note}
**Conceito central:** h² é uma propriedade da **população**, não do indivíduo. O mesmo genoma pode ter h² diferente em populações distintas (ambientes diferentes alteram VE) ou para características distintas.
:::

| Característica | h² típico | Implicação |
|---|---|---|
| Peso ao sobreano | 0,35–0,50 | Responde bem à seleção direta |
| Produção de leite | 0,25–0,35 | Responde moderadamente |
| Taxa de prenhez | 0,05–0,15 | Seleção direta pouco eficaz |
| Conformação | 0,30–0,45 | Responde razoavelmente |

## Repetibilidade: quando o animal é medido várias vezes

Para características como produção de leite (múltiplas lactações) ou peso (múltiplas pesagens), o mesmo animal é medido mais de uma vez. A **repetibilidade** (r) mede quanto as medidas repetidas de um animal concordam entre si:

$$r = \frac{V_A + V_D + V_{PE}}{V_P}$$

Onde **V_PE** é a variância de ambiente permanente — efeitos que persistem ao longo da vida do animal (ex.: uma doença precoce que reduz permanentemente a produção).

**Regra fundamental:** r ≥ h² (sempre — pois o numerador de r contém VA mais outros termos positivos).

```{=html}
<div class="mg-viz" data-mg-viz="h2"></div>
```

## Estimação por regressão pai–filho

```{r}
#| label: regressao-pf
set.seed(105)
n <- 600; va <- 300; ve <- 580; vd <- 80; vpe <- 60

h2  <- va / (va + vd + vpe + ve)
rep <- (va + vd + vpe) / (va + vd + vpe + ve)

# Simula pares pai-filho
a_pai   <- rnorm(n, 0, sqrt(va))
p_pai   <- 250 + a_pai + rnorm(n, 0, sqrt(ve + vd + vpe))
a_filho <- 0.5*a_pai + rnorm(n, 0, sqrt(0.75*va + ve + vd + vpe))
p_filho <- 250 + a_filho + rnorm(n, 0, sqrt(ve + vd + vpe))

reg <- lm(p_filho ~ p_pai)
b   <- coef(reg)[2]

cat("=== Parâmetros teóricos ===\n")
cat(sprintf("h²:           %.4f\n", h2))
cat(sprintf("r (repeat.):  %.4f\n", rep))
cat(sprintf("\n=== Estimativa por regressão pai-filho ===\n"))
cat(sprintf("b observado:  %.4f\n", b))
cat(sprintf("2b (= h²):    %.4f\n", 2*b))
```

```{r}
#| fig-height: 4
#| label: plot-regressao
plot(p_pai, p_filho, pch=20, col=adjustcolor("#0d2642", 0.3),
     xlab="Fenótipo do pai (kg)", ylab="Fenótipo do filho (kg)",
     main=sprintf("Regressão pai–filho  (b = %.3f,  h²est = %.3f)", b, 2*b))
abline(reg, col="#dc2626", lwd=2)
legend("topleft", sprintf("h² teórico = %.3f", h2), bty="n", cex=0.9)
```

```{r}
#| label: repeatability-icc
# Repetibilidade estimada pelo coeficiente de correlação intraclasse (ICC)
n_anim <- 200; n_med <- 4
a_anim  <- rnorm(n_anim, 0, sqrt(va))
pe_anim <- rnorm(n_anim, 0, sqrt(vpe))
medidas <- matrix(NA, n_anim, n_med)
for (m in 1:n_med)
  medidas[, m] <- 250 + a_anim + pe_anim + rnorm(n_anim, 0, sqrt(ve))

# ICC via ANOVA
y_vec <- as.vector(medidas)
gp    <- rep(1:n_anim, times=n_med)
tb    <- anova(lm(y_vec ~ as.factor(gp)))
MS_e  <- tb[1,"Mean Sq"]; MS_d <- tb[2,"Mean Sq"]
r_est <- (MS_e - MS_d) / (MS_e + (n_med-1)*MS_d)

cat("=== Repetibilidade (ICC) ===\n")
cat(sprintf("r estimado: %.4f  (teórico: %.4f)\n", r_est, rep))
```

```{r}
#| label: k-medidas
cat("\n=== Acurácia cumulativa com k medidas ===\n")
cat("(r acumulada = √[k×r / (1+(k-1)r)])\n\n")
for (k in 1:6) {
  r_k <- sqrt(k * rep / (1 + (k-1)*rep))
  ganho <- ifelse(k==1, NA, r_k - sqrt((k-1)*rep/(1+(k-2)*rep)))
  cat(sprintf("k=%d  r_cum=%.4f  ganho marginal: %s\n",
              k, r_k, if(is.na(ganho)) "—" else sprintf("%.4f", ganho)))
}
```

## Interpretação

- O gráfico da regressão pai–filho mostra a inclinação b ≈ h²/2 ≈ 0,18. A dispersão elevada reflete o ruído ambiental.
- Com r = 0,37, **3 medidas** já capturam 94% da informação que infinitas medidas capturariam. A 4ª medida em diante tem retorno marginal decrescente.
- A regra prática: para características com r < 0,30, vale a pena colher 3–4 medidas por animal; para r > 0,60, 1–2 medidas são suficientes.

::: {.callout-important}
**Interpretação:** h² baixo não significa que a característica "não tem genética". Significa que VE é grande em relação a VA naquela população — possivelmente por alta variação de manejo entre fazendas.
:::

::: {.module-evidence-path role="note" aria-label="Caminho de evidência do módulo"}
**Caminho de evidência**

Antes do exercício, conecte três pontos: qual pergunta o módulo abriu, qual saída do script sustenta a resposta e qual decisão técnica fica mais clara.
:::

::: {.module-practice-contract role="note" aria-label="Contrato prático do módulo"}
**Evidência mínima deste módulo**

Antes de seguir, escreva quando valeria coletar medidas repetidas em vez de selecionar com base em uma única observação.
:::

## Exercício proposto

1. Mude `n_med` para 2 e recalcule r_est. A estimativa piora? Por quê?
2. Calcule o número ótimo de medidas (`k*`) para r = 0,20, 0,40 e 0,70, onde o ganho marginal < 0,01.
3. Se h² = 0,10 e r = 0,45, qual componente de variância deve ser grande? (Dica: V_PE)

::: {.module-study-checkpoint role="note" aria-label="Checkpoint de estudo antes do quiz"}
**Antes do quiz**

Revise a pergunta biológica, rode o trecho principal em R e escreva uma frase ligando o resultado à decisão de seleção. Depois avance para o quiz com essa frase em mente.
:::

::: {.module-takeaways role="note" aria-label="Resumo técnico do módulo"}
**O que levar deste módulo**

- Herdabilidade orienta resposta à seleção; repetibilidade orienta confiança em medidas repetidas.
- Mais registros podem aumentar segurança de decisão, mas não substituem boa interpretação da fonte de variação.
:::

::: {.quiz-container data-module="05"}
:::

::: {.module-after-quiz role="note" aria-label="Próximo passo depois do quiz"}
**Depois do quiz**

Se o resultado do quiz não refletir sua interpretação, volte ao trecho em R e ao exercício proposto. Se estiver consistente, avance mantendo uma frase técnica registrada.
:::

::: {.module-return-note role="note" aria-label="Como voltar ao fluxo depois deste módulo"}
**Volte com uma decisão**

Antes de trocar de página, registre se este módulo levou a avanço, revisão ou consulta. Use essa decisão para escolher o próximo clique no índice.
:::

```{=html}
<nav class="module-nav" aria-label="Navegação entre módulos">
  <a class="module-nav-card module-nav-index" href="index.html">
    <span>Índice</span>
    <strong>Todos os módulos</strong>
  </a>
  <a class="module-nav-card module-nav-prev" href="modulo04-medias-variancias-e-componentes-de-variancia.html">
    <span>Anterior · Módulo 04</span>
    <strong>Médias, Variâncias e Componentes</strong>
  </a>
  <a class="module-nav-card module-nav-next" href="modulo06-correlacoes-geneticas-e-fenotipicas.html">
    <span>Próximo · Módulo 06</span>
    <strong>Correlações Genéticas e Fenotípicas</strong>
  </a>
</nav>
```
