---
title: "Módulo 07 — Modelos Lineares e Modelos Mistos"
description: "Estrutura dos modelos lineares mistos, efeitos fixos vs. aleatórios, BLUE e BLUP."
---

```{=html}
<div class="module-header">
  <span class="module-badge">MÓDULO 07 · MODELOS ESTATÍSTICOS</span>
  <div class="module-meta"><span>⏱ ~40 min</span><span>Nível: Intermediário</span></div>
</div>
<div class="module-objectives">
  <h3>O que você vai aprender</h3>
  <ul>
    <li>A estrutura do modelo misto: y = Xb + Zu + e</li>
    <li>Por que alguns efeitos são fixos e outros aleatórios</li>
    <li>A diferença entre BLUE (fixo) e BLUP (aleatório)</li>
    <li>Como a variância dos resíduos e dos efeitos aleatórios entra no modelo</li>
  </ul>
</div>
```

## Por que precisamos de modelos mistos?

Em um experimento clássico de fazenda, temos:

- **Fazendas diferentes** → afetam a média de forma sistemática (efeito fixo)
- **Genótipo do animal** → varia aleatoriamente em torno de zero (efeito aleatório)
- **Ruído de medição** → erro residual

Se ajustarmos apenas um modelo fixo `y ~ fazenda + sexo`, o resíduo ancora o efeito genético, mas sem separar VA de VE. Se ajustarmos um modelo com o animal como efeito aleatório, podemos predizer o valor genético de cada indivíduo — mesmo usando informação de parentes.

::: {.callout-note}
**Conceito central:** No modelo misto `y = Xb + Zu + e`, o vetor **b** contém efeitos fixos estimados (BLUE) e o vetor **u** contém efeitos aleatórios preditos (BLUP). Fixo = queremos estimar os níveis específicos; Aleatório = assumimos que os níveis vieram de uma distribuição conhecida.
:::

## O modelo animal básico

Para avaliação genética, o modelo mais importante é:

$$\mathbf{y} = \mathbf{X}\mathbf{b} + \mathbf{Z}\mathbf{a} + \mathbf{e}$$

Com:
- **a** ~ N(0, **A**σ²_A) — valores genéticos correlacionados pelo pedigree
- **e** ~ N(0, **I**σ²_e) — resíduos independentes

## Simulação em R

```{r}
#| label: simula-modelo-misto
set.seed(107)
n_anim <- 300
va <- 400; ve <- 900; h2 <- va/(va+ve); lambda <- ve/va

# Efeitos fixos verdadeiros
farm_ef <- c(10, -5, 0)
sex_ef  <- c(15, 0)

farm <- sample(1:3, n_anim, TRUE)
sex  <- sample(1:2, n_anim, TRUE)
a    <- rnorm(n_anim, 0, sqrt(va))   # valor genético verdadeiro
e    <- rnorm(n_anim, 0, sqrt(ve))
y    <- 250 + farm_ef[farm] + sex_ef[sex] + a + e

dados <- data.frame(y=y, fazenda=as.factor(farm), sexo=as.factor(sex))
cat(sprintf("n=%d  h²=%.3f  λ=σe²/σa²=%.3f\n\n", n_anim, h2, lambda))
```

```{r}
#| label: modelo-fixo
cat("=== Modelo FIXO: y ~ fazenda + sexo ===\n")
mod_fixo <- lm(y ~ fazenda + sexo, data=dados)
cf <- coef(mod_fixo)
cat(sprintf("Intercepto:    %.2f\n", cf[1]))
cat(sprintf("Fazenda 2:     %.2f  (verdadeiro: %.2f)\n", cf[2], farm_ef[2]-farm_ef[1]))
cat(sprintf("Fazenda 3:     %.2f  (verdadeiro: %.2f)\n", cf[3], farm_ef[3]-farm_ef[1]))
cat(sprintf("Sexo 2:        %.2f  (verdadeiro: %.2f)\n", cf[4], sex_ef[2]-sex_ef[1]))
cat(sprintf("R²:            %.4f\n", summary(mod_fixo)$r.squared))
```

```{r}
#| label: blup-simplificado
# BLUP de um animal isolado (sem pedigree): u_hat = VA/(VA+VE) × y_ajustado
# Equivale ao "shrinkage" para a média da população
y_adj  <- resid(mod_fixo)         # fenótipo corrigido para efeitos fixos
u_hat  <- y_adj * (va / (va + ve))  # BLUP sem pedigree (= h² × y_adj)

cat("\n=== BLUP simplificado (sem pedigree) ===\n")
cat(sprintf("h² (shrinkage factor): %.4f\n", va/(va+ve)))
cat(sprintf("Correlação BLUP × a verdadeiro: %.4f\n", cor(u_hat, a)))
cat(sprintf("Correlação fenótipo adj × a verd: %.4f\n", cor(y_adj, a)))
cat("(BLUP sempre tem correlação igual ao fenótipo com o valor verdadeiro,\n")
cat(" mas com variância reduzida — é o 'encolhimento' para a média)\n")
```

```{r}
#| fig-height: 4
#| label: plot-blup-vs-a
par(mar=c(4,4,2,1))
plot(a, u_hat, pch=20, col=adjustcolor("#0d2642", 0.4),
     xlab="Valor genético verdadeiro (a)", ylab="BLUP (ŷ_adj × h²)",
     main="BLUP vs. valor genético verdadeiro")
abline(lm(u_hat ~ a), col="#dc2626", lwd=2)
abline(0, 1, lty=2, col="#5b6b7d")
legend("topleft", c("Regressão BLUP~a", "Linha 45°"), lty=c(1,2),
       col=c("#dc2626","#5b6b7d"), bty="n")
```

```{r}
#| label: efeito-lambda
cat("\n=== Efeito do λ no encolhimento do BLUP ===\n")
cat("(λ alto = h² baixo = maior regressão para a média)\n\n")
for (lam in c(0.5, 1, 2, 5, 10)) {
  h2_l <- 1/(1+lam)
  cat(sprintf("λ=%.1f  h²=%.3f  shrinkage=%.3f\n", lam, h2_l, h2_l))
}
```

## Interpretação

- O gráfico mostra que o BLUP tem **inclinação menor que 1** em relação ao valor genético verdadeiro — o "encolhimento" é intencional e correto: minimiza o erro de predição médio.
- Animais com BLUP alto tendem a ter a verdadeiro alto, mas com variância menor. Isso é BLUP fazendo seu trabalho: reduzindo incerteza ao custo de ligeira subestimação dos extremos.
- λ = σ²_e/σ²_a é o parâmetro chave: quanto maior, mais o BLUP "desconfia" dos dados individuais e se apoia na média da população.

::: {.callout-tip}
**Dica R:** Para modelos mistos reais com pedigree, use `lme4::lmer()` para estruturas simples ou `ASReml-R` / `breedR` para o modelo animal completo.
:::

## Exercício proposto

1. Altere `h2` para 0,10 (`va=100, ve=900`). O λ muda como? O BLUP "encolhe" mais ou menos?
2. Adicione um terceiro nível fixo (ex.: mês de nascimento) e veja se o R² do modelo fixo aumenta.
3. O que acontece com `cor(u_hat, a)` se você usar todos os animais como efeito fixo (`y ~ as.factor(1:n_anim)`)? Por que isso não é BLUP?

```{=html}
<div class="module-nav">
  <a class="module-nav-card module-nav-index" href="index.qmd">
    <span>Índice</span>
    <strong>Todos os módulos</strong>
  </a>
  <a class="module-nav-card module-nav-prev" href="modulo06-correlacoes-geneticas-e-fenotipicas.qmd">
    <span>Anterior · Módulo 06</span>
    <strong>Correlações Genéticas e Fenotípicas</strong>
  </a>
  <a class="module-nav-card module-nav-next" href="modulo08-blup-e-avaliacao-genetica.qmd">
    <span>Próximo · Módulo 08</span>
    <strong>BLUP e Avaliação Genética</strong>
  </a>
</div>
```

::: {.quiz-container data-module="07"}
:::
