---
title: "Módulo 06 — Correlações Genéticas e Fenotípicas"
description: "Relações entre características, resposta correlacionada à seleção e implicações para índices de seleção."
---

```{=html}
<div class="module-header">
  <span class="module-badge">MÓDULO 06 · PARÂMETROS GENÉTICOS</span>
  <div class="module-meta"><span>⏱ ~35 min</span><span>Nível: Intermediário</span></div>
</div>
<div class="module-objectives">
  <h3>O que você vai aprender</h3>
  <ul>
    <li>Diferenciar correlação genética (r<sub>A</sub>) de correlação fenotípica (r<sub>P</sub>)</li>
    <li>Calcular a resposta correlacionada à seleção indireta</li>
    <li>Identificar casos onde seleção indireta é mais eficiente que direta</li>
    <li>Simular dados bivariados com correlação genética controlada em R</li>
  </ul>
</div>
<div class="module-orientation" aria-label="Como estudar este módulo">
  <span>Leitura</span>
  <span>Simulação em R</span>
  <span>Interpretação</span>
</div>
```

## Quando selecionar para uma característica muda outra

Um produtor seleciona bovinos para maior produção de leite. Alguns anos depois, percebe que a taxa de prenhez do rebanho diminuiu. Não é coincidência: há uma **correlação genética negativa** entre produção de leite e fertilidade. Os genes que elevam a produção frequentemente desfavorecem a reprodução. Isso é a correlação genética em ação.

$$r_A = \frac{Cov_A(x, y)}{\sqrt{V_{Ax} \cdot V_{Ay}}}$$

::: {.callout-note}
**Conceito central:** A correlação genética (r_A) mede a associação entre os **valores de melhoramento** de duas características, causada por pleiotropia (um gene afeta ambas) ou desequilíbrio de ligação (genes próximos no cromossomo).
:::

## Correlação genética vs. fenotípica

| | Correlação genética (r_A) | Correlação fenotípica (r_P) |
|---|---|---|
| Origem | Pleiotropia + LD genético | r_A + correlação ambiental |
| Uso | Prediz resposta correlacionada | Descreve associação observável |
| Valor típico | Pode ser fortemente neg. ou pos. | Frequentemente menor em magnitude |

## Resposta correlacionada à seleção

Quando selecionamos para a característica x, a característica y também muda. A resposta correlacionada (RC) é:

$$RC_y = i_x \cdot r_A \cdot h_y \cdot \sigma_{Ay}$$

A seleção indireta (selecionar x para melhorar y) é mais eficiente que a seleção direta quando:

$$h_x \cdot r_A > h_y$$

## Simulação em R

```{r}
#| label: simula-bivariado
set.seed(106)
n <- 800

# Parâmetros: peso (x) e espessura de gordura subcutânea (y)
va1 <- 400; va2 <- 8; rA <- -0.35   # correlação genética negativa
ve1 <- 600; ve2 <- 12; rE <- -0.10  # correlação ambiental

# Simula via decomposição de Cholesky
covA <- rA * sqrt(va1) * sqrt(va2)
LA   <- chol(matrix(c(va1,covA,covA,va2), 2, 2))
A    <- matrix(rnorm(n*2), n, 2) %*% LA

covE <- rE * sqrt(ve1) * sqrt(ve2)
LE   <- chol(matrix(c(ve1,covE,covE,ve2), 2, 2))
E    <- matrix(rnorm(n*2), n, 2) %*% LE

P <- sweep(A+E, 2, c(300, 12), "+")
colnames(P) <- c("peso_kg","gordura_mm")
colnames(A) <- c("a_peso","a_gordura")
```

```{r}
#| label: estima-correlacoes
rA_obs <- cor(A)[1,2]
rP_obs <- cor(P)[1,2]
h1 <- sqrt(var(A[,1])/var(P[,1]))
h2 <- sqrt(var(A[,2])/var(P[,2]))

cat("=== Correlações observadas vs. teóricas ===\n")
cat(sprintf("rA observada: %6.4f  (teórica: %6.4f)\n", rA_obs, rA))
cat(sprintf("rP observada: %6.4f\n", rP_obs))
cat(sprintf("h1 (peso):    %6.4f\n", h1))
cat(sprintf("h2 (gordura): %6.4f\n", h2))
```

```{r}
#| fig-height: 4
#| label: plot-bivariado
par(mfrow=c(1,2), mar=c(4,4,2,1))

plot(P[,1], P[,2], pch=20, col=adjustcolor("#0d2642",0.25),
     xlab="Peso (kg)", ylab="Gordura (mm)",
     main=sprintf("Fenótipos  (rP = %.3f)", rP_obs))
abline(lm(P[,2]~P[,1]), col="#dc2626", lwd=2)

plot(A[,1], A[,2], pch=20, col=adjustcolor("#4a9fd1",0.4),
     xlab="Valor aditivo — Peso", ylab="Valor aditivo — Gordura",
     main=sprintf("Valores aditivos  (rA = %.3f)", rA_obs))
abline(lm(A[,2]~A[,1]), col="#dc2626", lwd=2)
```

```{r}
#| label: resposta-correlacionada
# Selecionar top 20% em peso → como muda a gordura?
i_sel  <- 1.40
sel    <- P[,1] >= quantile(P[,1], 0.80)
S_peso <- mean(P[sel,1]) - mean(P[,1])
RC_gord <- i_sel * rA * h2 * sqrt(va2)

cat("=== Resposta correlacionada (seleção por peso) ===\n")
cat(sprintf("S (diferencial peso):        %6.2f kg\n", S_peso))
cat(sprintf("RC gordura (fórmula):        %6.3f mm\n", RC_gord))
cat(sprintf("Variação obs. em gordura:    %6.3f mm\n", mean(P[sel,2])-mean(P[,2])))
cat(sprintf("\nrA < 0: selecionar peso+ → gordura diminui (desfavorável p/ acabamento)\n"))
```

## Interpretação

- Os dois gráficos mostram que rP e rA têm mesmo sinal, mas magnitudes diferentes. A correlação fenotípica "dilui" a genética com o ruído ambiental.
- A RC para gordura é negativa (−0,15 mm): seleção positiva para peso reduz levemente a espessura de gordura — desfavorável se o mercado paga por acabamento.
- Esse antagonismo justifica o uso de **índices de seleção** que ponderam simultaneamente peso e gordura, em vez de selecionar por uma característica só.

::: {.callout-important}
**Interpretação:** r_A e r_P podem ter sinais opostos. Uma correlação fenotípica positiva pode esconder uma correlação genética negativa se os dois ambientes tiverem efeitos positivos correlacionados nas duas características.
:::

## Exercício proposto

1. Mude `rA` para +0,60 (correlação favorável). Como muda a decisão de seleção?
2. Calcule quando a seleção indireta por peso seria mais eficiente que a direta para gordura: `h1 × rA > h2`?
3. Se você quisesse manter gordura constante enquanto seleciona para peso, o que faria?

::: {.module-study-checkpoint role="note" aria-label="Checkpoint de estudo antes do quiz"}
**Antes do quiz**

Revise a pergunta biológica, rode o trecho principal em R e escreva uma frase ligando o resultado à decisão de seleção. Depois avance para o quiz com essa frase em mente.
:::

::: {.quiz-container data-module="06"}
:::

::: {.module-phase-note role="note" aria-label="Transição para a fase de modelagem"}
**Transição de fase**

Depois de estimar parâmetros e relações entre características, a trilha avança para modelos. O próximo passo é separar efeitos fixos, efeitos aleatórios e erro para sustentar avaliação genética.
:::

```{=html}
<div class="module-nav">
  <a class="module-nav-card module-nav-index" href="index.html">
    <span>Índice</span>
    <strong>Todos os módulos</strong>
  </a>
  <a class="module-nav-card module-nav-prev" href="modulo05-herdabilidade-e-repetibilidade.html">
    <span>Anterior · Módulo 05</span>
    <strong>Herdabilidade e Repetibilidade</strong>
  </a>
  <a class="module-nav-card module-nav-next" href="modulo07-modelos-lineares-e-modelos-mistos.html">
    <span>Próximo · Módulo 07</span>
    <strong>Modelos Lineares e Mistos</strong>
  </a>
</div>
```
