---
title: "Módulo 01 — Introdução ao Melhoramento Animal"
description: "Objetivos do melhoramento, a equação do melhorista e os fatores que determinam o ganho genético."
---

```{=html}
<div class="module-header">
  <span class="module-badge">MÓDULO 01 · FUNDAMENTOS</span>
  <div class="module-meta"><span>⏱ ~25 min</span><span>Nível: Introdutório</span></div>
</div>
<div class="module-objectives">
  <h3>O que você vai aprender</h3>
  <ul>
    <li>O que é melhoramento animal e qual é o seu objetivo biológico</li>
    <li>A equação do melhorista: ΔG = i × h × σ<sub>A</sub> / L</li>
    <li>Como cada componente da equação afeta o ganho genético anual</li>
    <li>Simular resposta à seleção ao longo de gerações com R</li>
  </ul>
</div>
```

## O problema antes da fórmula

Imagine um rebanho de bovinos de corte com média de peso ao sobreano de 280 kg. O produtor seleciona os animais mais pesados para reprodução. Após alguns anos, o rebanho pesa, em média, 295 kg. O que aconteceu? Os genes que contribuem para maior peso ficaram mais frequentes na população. Essa mudança dirigida na média genotípica de uma população ao longo das gerações é o que chamamos de **melhoramento genético animal**.

::: {.callout-note}
**Conceito central:** Melhoramento animal é a alteração intencional da frequência de alelos favoráveis em uma população, por meio de seleção e acasalamento dirigidos, com o objetivo de deslocar a média genotípica na direção desejada.
:::

O alvo não é um animal campeão individual — é a **população**. O que importa é quanto a média genética muda de geração em geração.

## A equação do melhorista

O ganho genético anual (ΔG) é descrito pela equação:

$$\Delta G = \frac{i \times r_{TI} \times \sigma_A}{L}$$

Onde:

| Símbolo | Significado | Como aumentar |
|---|---|---|
| **i** | Intensidade de seleção (função do % selecionado) | Selecionar proporção menor |
| **r** | Acurácia da avaliação genética | Mais filhos, melhor método |
| **σ_A** | Desvio padrão genético aditivo | Manter diversidade |
| **L** | Intervalo de geração médio (anos) | Usar reprodutores mais jovens |

::: {.callout-tip}
**Dica prática:** Para seleção massal (i.e., com base apenas no fenótipo do próprio animal), a acurácia r ≈ √h², então ΔG = i × h² × σ_P — a equação simplificada mais comum nos livros.
:::

## Simulação em R

```{r}
#| label: selecao-basica
set.seed(101)

# Parâmetros populacionais
n     <- 1000   # animais
mu    <- 300    # média inicial (kg)
h2    <- 0.35   # herdabilidade
vp    <- 900    # variância fenotípica (σP = 30 kg)
va    <- h2 * vp
ve    <- vp - va

# Gera população base
a <- rnorm(n, 0, sqrt(va))   # valores genéticos
e <- rnorm(n, 0, sqrt(ve))   # desvios ambientais
p <- mu + a + e               # fenótipos

# Seleciona top 20%
sel      <- p >= quantile(p, 0.80)
S        <- mean(p[sel]) - mean(p)   # diferencial de seleção
delta_G  <- h2 * S

cat("Média da população:      ", round(mean(p), 2), "kg\n")
cat("Média dos selecionados:  ", round(mean(p[sel]), 2), "kg\n")
cat("Diferencial (S):         ", round(S, 2), "kg\n")
cat("Ganho genético (ΔG):     ", round(delta_G, 2), "kg\n")
```

```{r}
#| label: progressao-geracoes
# Simula 5 gerações de seleção
n_ger     <- 5
med_ger   <- numeric(n_ger + 1)
med_ger[1] <- mean(p)

for (g in seq_len(n_ger)) {
  p_nova <- (med_ger[1] + delta_G * g) + rnorm(n, 0, sqrt(va)) + rnorm(n, 0, sqrt(ve))
  med_ger[g + 1] <- mean(p_nova)
}

resultado <- data.frame(
  Geração          = 0:n_ger,
  Média_kg         = round(med_ger, 2),
  Ganho_acumulado  = round(med_ger - med_ger[1], 2)
)
print(resultado)
```

```{r}
#| label: efeito-herdabilidade
# Como a herdabilidade afeta o ganho genético?
h2_vals <- c(0.10, 0.20, 0.35, 0.50, 0.70)
cat("\n--- Ganho genético para diferentes h² (S fixo) ---\n")
for (h in h2_vals) {
  cat(sprintf("h² = %.2f  →  ΔG = %.2f kg  (%.1f%% da média)\n",
              h, h * S, 100 * h * S / mu))
}
```

## Interpretação

Observando a tabela de progressão:

- O ganho acumulado aumenta aproximadamente de forma **linear** a cada geração — porque a intensidade de seleção foi mantida constante e a variância genética não foi reduzida (sem endogamia nessa simulação simples).
- Com h² = 0,35 e seleção do top 20%, o ganho por geração é ~4,5 kg — aproximadamente **1,5% da média** por geração.
- Características de baixa herdabilidade (fertilidade, sobrevivência) respondem muito mais lentamente à seleção direta.

::: {.callout-warning}
**Atenção:** A equação do melhorista pressupõe que a variância genética permanece constante ao longo das gerações. Na prática, seleção intensa e endogamia reduzem essa variância — o ganho real tende a desacelerar.
:::

## Exercício proposto

1. Modifique o código para selecionar os **top 10%** em vez de 20%. Como S e ΔG mudam?
2. Mantenha a intensidade original, mas altere `h2` para 0,15 (característica de reprodução). Qual é o ganho esperado?
3. Se L = 5 anos (touro usado por 5 anos), qual é o ganho genético **anual** usando a equação ΔG/L?

```{=html}
<div class="module-nav">
  <a class="module-nav-card module-nav-index" href="index.qmd">
    <span>Índice</span>
    <strong>Todos os módulos</strong>
  </a>
  <a class="module-nav-card module-nav-next" href="modulo02-bases-da-genetica-quantitativa.qmd">
    <span>Próximo · Módulo 02</span>
    <strong>Bases da Genética Quantitativa</strong>
  </a>
</div>
```

::: {.quiz-container data-module="01"}
:::
