---
title: "Módulo 03 — Estatística Descritiva e Exploração de Dados no R"
description: "Diagnóstico inicial de dados fenotípicos: resumos, distribuições, outliers e exploração com R base."
---

```{=html}
<div class="module-header">
  <span class="module-badge">MÓDULO 03 · ESTATÍSTICA &amp; R</span>
  <div class="module-meta"><span>⏱ ~30 min</span><span>Nível: Introdutório</span></div>
</div>
<div class="module-objectives">
  <h3>O que você vai aprender</h3>
  <ul>
    <li>Calcular e interpretar medidas de posição e dispersão em dados fenotípicos</li>
    <li>Visualizar distribuições com histograma e boxplot no R base</li>
    <li>Identificar outliers e avaliar a simetria da distribuição</li>
    <li>Explorar dados por grupos (raça, fazenda) com <code>tapply</code> e <code>aggregate</code></li>
  </ul>
</div>
```

## Antes de estimar qualquer parâmetro, explore os dados

Em melhoramento animal, os dados fenotípicos raramente chegam prontos para análise. Erros de digitação, medidas fora do intervalo biológico plausível, distribuições assimétricas — tudo isso distorce estimativas de médias, variâncias e herdabilidade. A análise descritiva não é uma etapa burocrática: é o primeiro diagnóstico científico dos dados.

::: {.callout-note}
**Conceito central:** A estatística descritiva não responde "qual é o valor genético do animal?", mas sim "os dados têm qualidade suficiente para responder a essa pergunta?".
:::

## Medidas fundamentais

| Medida | Fórmula / Função R | Interpretação em melhoramento |
|---|---|---|
| Média | `mean(x)` | Média fenotípica da população — alvo a deslocar |
| Variância | `var(x)` | Insumo direto para h² = VA/VP |
| DP | `sd(x)` | Escala de variação; entra em σ_A |
| CV | `sd/mean × 100` | Compara variabilidade entre características |
| Assimetria | `(mean-median)/sd` | Detecta afastamento da normalidade |

## Simulação e exploração no R

```{r}
#| label: simula-dados
set.seed(103)
n <- 400

raca    <- sample(c("Nelore","Angus","Cruzado"), n, TRUE, prob=c(.45,.25,.30))
fazenda <- sample(paste0("F", 1:5), n, TRUE)
idade   <- round(runif(n, 180, 730))

mu_raca <- c(Nelore=280, Angus=320, Cruzado=300)
peso    <- mu_raca[raca] + 0.08*(idade - 450) + rnorm(n,0,sqrt(120)) + rnorm(n,0,sqrt(400))
peso    <- pmax(peso, 150)

dados <- data.frame(raca=raca, fazenda=fazenda, idade_dias=idade, peso_kg=round(peso,1))
```

```{r}
#| label: descritivas-gerais
cat("=== Resumo do conjunto de dados ===\n")
cat(sprintf("n = %d animais\n\n", nrow(dados)))
print(summary(dados$peso_kg))

cat(sprintf("\nCoef. Variação: %.1f%%\n", 100*sd(dados$peso_kg)/mean(dados$peso_kg)))
cat(sprintf("Assimetria aprox.: %.4f\n",
            (mean(dados$peso_kg) - median(dados$peso_kg)) / sd(dados$peso_kg)))
```

```{r}
#| label: descritivas-por-grupo
cat("=== Médias por raça ===\n")
stats_raca <- aggregate(peso_kg ~ raca, data=dados,
  FUN=function(x) c(n=length(x), media=round(mean(x),1),
                    dp=round(sd(x),1), cv=round(100*sd(x)/mean(x),1)))
print(stats_raca)

cat("\n=== Correlação peso × idade (covariável) ===\n")
cat(sprintf("r = %.4f\n", cor(dados$peso_kg, dados$idade_dias)))
```

```{r}
#| label: outliers
cat("=== Detecção de outliers (|z| > 3) ===\n")
z_scores <- scale(dados$peso_kg)
outliers <- dados[abs(z_scores) > 3, ]
cat(sprintf("Animais suspeitos: %d de %d (%.1f%%)\n",
            nrow(outliers), nrow(dados), 100*nrow(outliers)/nrow(dados)))
if (nrow(outliers) > 0) {
  cat("Pesos dos outliers:\n")
  print(outliers$peso_kg)
}
```

```{r}
#| label: visualizacao
#| fig-height: 4
par(mfrow=c(1,2), mar=c(4,4,2,1))

hist(dados$peso_kg, breaks=25, col="#e8f1f8", border="#0d2642",
     main="Distribuição do peso", xlab="Peso (kg)", ylab="Frequência")
abline(v=mean(dados$peso_kg), col="#0d2642", lwd=2, lty=2)
legend("topright", "Média", lty=2, col="#0d2642", bty="n")

boxplot(peso_kg ~ raca, data=dados, col=c("#4a9fd1","#0d2642","#e8f1f8"),
        main="Peso por raça", xlab="Raça", ylab="Peso (kg)")
```

## Interpretação

- O histograma mostra que os pesos seguem distribuição **aproximadamente normal**, com assimetria leve — esperada nesse tipo de dado.
- O boxplot por raça evidencia diferenças de médias entre grupos. Esse efeito de raça **deve ser corrigido** antes de estimar valores genéticos.
- Os outliers detectados (|z| > 3) merecem revisão de campo: podem ser erros de registro ou animais com condições especiais.
- A correlação peso × idade positiva confirma a necessidade de incluir idade como **covariável** no modelo de avaliação.

::: {.callout-warning}
**Atenção:** Nunca estime herdabilidade a partir de dados sem primeiro verificar a distribuição dos resíduos. Outliers inflam a variância residual e deflacionam h².
:::

## Exercício proposto

1. Use `tapply(dados$peso_kg, dados$fazenda, mean)` para verificar se há efeito de fazenda. O que você observa?
2. Crie um subset com apenas `raca == "Nelore"` e recalcule o CV. Ficou maior ou menor que o geral? Por quê?
3. Transforme o peso para escala logarítmica (`log(peso)`) e replot o histograma. A assimetria muda?

```{=html}
<div class="module-nav">
  <a class="module-nav-card module-nav-index" href="index.qmd">
    <span>Índice</span>
    <strong>Todos os módulos</strong>
  </a>
  <a class="module-nav-card module-nav-prev" href="modulo02-bases-da-genetica-quantitativa.qmd">
    <span>Anterior · Módulo 02</span>
    <strong>Bases da Genética Quantitativa</strong>
  </a>
  <a class="module-nav-card module-nav-next" href="modulo04-medias-variancias-e-componentes-de-variancia.qmd">
    <span>Próximo · Módulo 04</span>
    <strong>Médias, Variâncias e Componentes</strong>
  </a>
</div>
```

::: {.quiz-container data-module="03"}
:::
