---
title: "Módulo 04 — Médias, variâncias e componentes de variância"
---

[← Módulo anterior](modulo03-estatistica-descritiva-e-exploracao-de-dados-no-r.qmd) | [Início](../index.qmd) | [Próximo módulo →](modulo05-herdabilidade-e-repetibilidade.qmd)

## Introdução

Este módulo apresenta os principais pontos sobre **médias, variâncias e componentes de variância** dentro da proposta do MGenética, conectando teoria e prática com foco em aprendizado progressivo.

## Conceitos teóricos

- Conceito 1: definição e contexto no melhoramento animal.
- Conceito 2: relações com genética quantitativa e/ou genômica.
- Conceito 3: implicações para seleção e tomada de decisão.

## Parte prática

Nesta etapa, utilizamos dados simulados para reproduzir um cenário didático e controlado.

## Exemplo com dados simulados

```{r}
#| eval: false
source("../scripts/modulo04.R")
```

## Código em R

```{r}
#| eval: false
# Estrutura mínima para leitura do conjunto simulado
# e execução da análise principal do módulo.
```

## Interpretação dos resultados

- Verifique o comportamento das estimativas.
- Compare os resultados com o esperado teoricamente.
- Discuta possíveis fontes de variação ou viés.

## Exercício ou atividade sugerida

1. Modifique os parâmetros da simulação.
2. Reexecute o script e compare as saídas.
3. Redija uma breve conclusão técnica (5 a 10 linhas).

## Materiais extras

- Script de apoio: `../scripts/modulo04.R`
- Pasta de dados: `../data/`
- Referências adicionais serão incluídas nas próximas versões.

---

[← Módulo anterior](modulo03-estatistica-descritiva-e-exploracao-de-dados-no-r.qmd) | [Início](../index.qmd) | [Próximo módulo →](modulo05-herdabilidade-e-repetibilidade.qmd)
