---
title: "Módulo 09 — Estrutura de Pedigree e Parentesco"
description: "Matriz de parentesco numérico A, método tabular, coeficientes de endogamia e A⁻¹."
---

```{=html}
<div class="module-header">
  <span class="module-badge">MÓDULO 09 · PEDIGREE &amp; PARENTESCO</span>
  <div class="module-meta"><span>⏱ ~40 min</span><span>Nível: Avançado</span></div>
</div>
<div class="module-objectives">
  <h3>O que você vai aprender</h3>
  <ul>
    <li>O que a matriz A (parentesco numérico) representa e como interpretá-la</li>
    <li>Construir A pelo método tabular de Henderson</li>
    <li>Calcular coeficientes de endogamia a partir de A</li>
    <li>Entender por que A⁻¹ é necessária nas MME</li>
  </ul>
</div>
<div class="module-orientation" aria-label="Como estudar este módulo">
  <span>Leitura</span>
  <span>Simulação em R</span>
  <span>Interpretação</span>
</div>
```

## O pedigree como informação genética

Dois irmãos completos compartilham, em média, 50% dos seus genes. Dois meio-irmãos paternos compartilham 25%. Esse grau de parentesco genético — expresso como **coeficiente de parentesco (a_ij)** — é a base para conectar avaliações de animais em diferentes rebanhos e épocas.

A **Matriz de Parentesco Numérico (A)**, também chamada de Numerator Relationship Matrix, organiza esses coeficientes:

- **Diagonal:** a_ii = 1 + F_i (onde F_i = coeficiente de endogamia do animal i)
- **Off-diagonal:** a_ij = 2 × θ_ij (duas vezes o coeficiente de parentesco entre i e j)

::: {.callout-note}
**Conceito central:** A diagonal de A não é simplesmente "1" para todos. Para um animal endogâmico (pais aparentados), a_ii = 1 + F_i > 1. Isso reflete que seus dois alelos têm maior probabilidade de serem idênticos por descendência (IBD).
:::

## Valores esperados de a_ij

| Relação | a_ij |
|---|---|
| Animal consigo mesmo (sem endogamia) | 1,0 |
| Pai–filho | 0,5 |
| Irmãos completos (sem endogamia) | 0,5 |
| Meio-irmãos paternos (sem endogamia) | 0,25 |
| Avô–neto | 0,25 |
| Primos | 0,125 |
| Animais não aparentados | 0,0 |

## Método tabular de Henderson

```{r}
#| label: constroi-A
# Pedigree de 10 animais (ordem cronológica obrigatória)
ped <- data.frame(
  animal = 1:10,
  sire   = c(0,0,0, 1,1, 4,4, 6,6, 8),
  dam    = c(0,0,0, 2,3, 5,5, 5,7, 7)
)
cat("=== Pedigree ===\n"); print(ped)

# Método tabular: constrói A linha por linha
n <- nrow(ped)
A <- matrix(0, n, n)

for (i in 1:n) {
  s <- ped$sire[i]; d <- ped$dam[i]
  # Diagonal
  A[i,i] <- if (s==0 || d==0) 1 else 1 + 0.5*A[s,d]
  # Off-diagonal (j < i)
  for (j in seq_len(i-1)) {
    A[j,i] <- A[i,j] <- if (s==0 && d==0) 0
                          else if (s==0)   0.5*A[j,d]
                          else if (d==0)   0.5*A[j,s]
                          else             0.5*(A[j,s]+A[j,d])
  }
}
```

```{r}
#| label: interpreta-A
cat("=== Matriz A (arredondada) ===\n")
print(round(A, 4))

Fi <- diag(A) - 1
cat("\n=== Coeficientes de endogamia (F_i) ===\n")
for (i in 1:n)
  if (Fi[i] > 0) cat(sprintf("Animal %2d: F = %.4f (pais: %d × %d)\n",
                              i, Fi[i], ped$sire[i], ped$dam[i]))
if (all(Fi == 0)) cat("Nenhum animal endogâmico neste pedigree.\n")
```

```{r}
#| label: verifica-parentescos
cat("=== Verificação de coeficientes de parentesco ===\n")
pares <- list(
  list(i=4,  j=5,  relacao="Irmãos completos (pai 1, mãe 2/3 distintas)"),
  list(i=6,  j=7,  relacao="Irmãos completos (pai 4, mãe 5)"),
  list(i=4,  j=6,  relacao="Pai (4) – filho (6)"),
  list(i=1,  j=6,  relacao="Avô (1) – neto (6)"),
  list(i=1,  j=2,  relacao="Fundadores não aparentados"),
  list(i=8,  j=9,  relacao="Irmãos completos (pai 6, mãe 5/7)")
)
for (p in pares)
  cat(sprintf("a[%d,%d] = %.4f  ← %s\n", p$i, p$j, A[p$i,p$j], p$relacao))
```

```{r}
#| label: inversa-A
cat("\n=== Inversa de A (5×5 primeiros) ===\n")
Ainv <- solve(A)
print(round(Ainv[1:5,1:5], 4))
cat("\n(Valores fora da diagonal de A⁻¹ conectam parentes nas MME)\n")
```

```{r}
#| label: media-endogamia-geracoes
cat("\n=== Coeficiente médio de parentesco (diagonal média de A) ===\n")
for (g in list(1:3, 4:5, 6:7, 8:9, 10)) {
  cat(sprintf("Geração (~%s): diagonal média = %.4f\n",
              paste(g, collapse="-"), mean(diag(A)[g])))
}
```

## Interpretação

- Os animais 4 e 5 (filhos de 1 × 2 e 1 × 3, respectivamente) têm a[4,5] ≈ 0,25 — meio-irmãos, não irmãos completos, porque têm mães distintas.
- As diagonais da primeira geração (fundadores) são todas 1,0; nas gerações seguintes, podem superar 1,0 se houver endogamia.
- A⁻¹ tem uma propriedade crucial: ela é **esparsa** (muitos zeros), o que torna o sistema MME computacionalmente eficiente mesmo com milhões de animais.

::: {.callout-warning}
**Atenção:** O pedigree deve estar ordenado cronologicamente — pais antes dos filhos. Um animal fora de ordem produz erros silenciosos na matriz A.
:::

::: {.module-evidence-path role="note" aria-label="Caminho de evidência do módulo"}
**Caminho de evidência**

Antes do exercício, conecte três pontos: qual pergunta o módulo abriu, qual saída do script sustenta a resposta e qual decisão técnica fica mais clara.
:::

::: {.module-practice-contract role="note" aria-label="Contrato prático do módulo"}
**Evidência mínima deste módulo**

Antes de seguir, escolha dois indivíduos aparentados e escreva como o parentesco entre eles afetaria comparação, acasalamento ou controle de endogamia.
:::

## Exercício proposto

1. Adicione ao pedigree um animal 11 com `sire=4` e `dam=5` (irmão cruzado com irmã). Calcule F_11.
2. O que acontece com a diagonal de A se todos os animais forem filhos de pai × filha repetidamente por 3 gerações?
3. Compare `solve(A)` com `solve(A + 0.01*diag(n))`. Por que a regularização ajuda?

::: {.module-study-checkpoint role="note" aria-label="Checkpoint de estudo antes do quiz"}
**Antes do quiz**

Revise a pergunta biológica, rode o trecho principal em R e escreva uma frase ligando o resultado à decisão de seleção. Depois avance para o quiz com essa frase em mente.
:::

::: {.module-takeaways role="note" aria-label="Resumo técnico do módulo"}
**O que levar deste módulo**

- A matriz de parentesco transforma genealogia em covariância genética utilizável em avaliação.
- Diagonal, fora da diagonal e inversa da matriz carregam informação sobre endogamia e conexão entre animais.
:::

::: {.quiz-container data-module="09"}
:::

::: {.module-after-quiz role="note" aria-label="Próximo passo depois do quiz"}
**Depois do quiz**

Se o resultado do quiz não refletir sua interpretação, volte ao trecho em R e ao exercício proposto. Se estiver consistente, avance mantendo uma frase técnica registrada.
:::

::: {.module-phase-note role="note" aria-label="Transição para a fase de genômica"}
**Transição de fase**

Você fechou a base de parentesco por pedigree. Nos próximos módulos, a relação entre indivíduos passa a ser lida também por marcadores SNP e matrizes genômicas.
:::

::: {.module-return-note role="note" aria-label="Como voltar ao fluxo depois deste módulo"}
**Volte com uma decisão**

Antes de trocar de página, registre se este módulo levou a avanço, revisão ou consulta. Use essa decisão para escolher o próximo clique no índice.
:::

```{=html}
<nav class="module-nav" aria-label="Navegação entre módulos">
  <a class="module-nav-card module-nav-index" href="index.html">
    <span>Índice</span>
    <strong>Todos os módulos</strong>
  </a>
  <a class="module-nav-card module-nav-prev" href="modulo08-blup-e-avaliacao-genetica.html">
    <span>Anterior · Módulo 08</span>
    <strong>BLUP e Avaliação Genética</strong>
  </a>
  <a class="module-nav-card module-nav-next" href="modulo10-introducao-a-genomica-e-marcadores-snp.html">
    <span>Próximo · Módulo 10</span>
    <strong>Genômica e Marcadores SNP</strong>
  </a>
</nav>
```
