---
title: "Módulo 02 — Bases de la Genética Cuantitativa"
description: "La ecuación P = G + E, descomposición del valor genético y herencia de rasgos cuantitativos."
lang: es
---

```{=html}
<div class="module-header">
  <span class="module-badge">MÓDULO 02 · FUNDAMENTOS</span>
  <div class="module-meta"><span>⏱ ~30 minutos</span><span>Nivel: Introductorio</span></div>
</div>
<div class="module-objectives">
  <h3>¿Qué aprenderás?</h3>
  <ul>
    <li>Desglose del fenotipo: P = G + E</li>
    <li>Componentes del valor genotípico: A (aditivo), D (dominancia), I (epistasis)</li>
    <li>¿Qué es el valor de mejora y por qué solo hereda la mitad del aditivo?</li>
    <li>Estimar h² mediante regresión padre-hijo</li>
  </ul>
</div>
<div class="module-orientation" aria-label="Cómo estudiar este módulo">
  <span>Lectura</span>
  <span>Simulación en R</span>
  <span>Interpretación</span>
</div>
```

::: {.module-reading-rhythm role="note" aria-label="Ritmo recomendado de lectura del módulo"}
**Ritmo de lectura**

Lea primero para comprender la pregunta, ejecute el guión para generar evidencia y solo luego continúe con el ejercicio y la prueba.
:::

::: {.module-session-plan role="region" aria-label="Plan corto de sesión del módulo"}
::: {.module-session-plan-copy}
**Plan de sesión corta**

Utilice este módulo en una sesión cerrada: ingrese con una pregunta, presente evidencia escrita y salga con una breve decisión técnica.
:::

::: {.module-session-plan-grid role="list" aria-label="Etapas de la sesión de estudio del módulo"}
::: {.module-session-plan-item role="listitem"}
**Pregunta**

Defina lo que necesita quedar más claro antes de leer.
:::

::: {.module-session-plan-item role="listitem"}
**Evidencia**

Rotar o revisar la sección principal en R.
:::

::: {.module-session-plan-item role="listitem"}
**Decisión**

Escribe una consecuencia técnica antes de partir.
:::
:::
:::

::: {.module-technical-scan role="region" aria-label="Cómo leer fórmulas, código y tablas del módulo"}
::: {.module-technical-scan-copy}
**Lea la parte técnica en tres pasajes**

No intentes resolver fórmulas, códigos y tablas al mismo tiempo. Primero ubique el concepto, luego ejecute o siga el script y finalmente interprete el resultado como evidencia.
:::

::: {.module-technical-scan-grid role="list" aria-label="Pasajes de lectura técnica del módulo"}
::: {.module-technical-scan-item role="listitem"}
**Fórmula**

Identificar qué términos cambian la decisión.
:::

::: {.module-technical-scan-item role="listitem"}
**Código**

Vea qué parámetro fue simulado o comparado.
:::

::: {.module-technical-scan-item role="listitem"}
**Mesa**

Lea la diferencia que sustenta la interpretación.
:::
:::
:::

## ¿Por qué las características zootécnicas no siguen a Mendel?

Peso, producción de leche, prolificidad: estas características varían continuamente entre animales. No hay "pesado" ni "ligero", hay una distribución. Esto sucede porque **muchos loci** contribuyen simultáneamente, cada uno con un pequeño efecto, y el **entorno** superpone ruido a esta suma genética. El resultado es la curva normal que observamos en los fenotipos zootécnicos.

El modelo fundamental es:

$$P = G + E$$

Donde **P** es el fenotipo observado, **G** el valor genotípico y **E** la desviación ambiental.

## Desglose del valor genotípico.

El valor genotípico **G** no es sencillo. Se descompone en:

$$G = A + D + I$$

| Componente | Nombre | Transmisión |
|---|---|---|
| **A** | Valor aditivo (valor genético) | La mitad para cada niño |
| **D** | Desviación de dominancia | No se puede transmitir (recombinación) |
| **Yo** | Desviación de interacción (epistasis) | No se puede transmitir (recombinación) |

::: {.callout-note}
**Concepto central:** El **valor de mejora** (A) es la única parte del genotipo que se transmite de forma predecible a la descendencia. En promedio, cada niño recibe **la mitad** del valor A de los padres; por lo tanto, DEP = EBV / 2.
:::

La varianza fenotípica se descompone de forma análoga:

$$V_P = V_A + V_D + V_I + V_E$$

La heredabilidad en sentido estricto, el parámetro de mejora más importante, es:

$$h^2 = \frac{V_A}{V_P}$$

```{=html}
<div class="mg-viz" data-mg-viz="pge"></div>
```

## Simulación en R

::: {.module-script-lab role="region" aria-label="Laboratorio del script del Módulo 02"}
::: {.module-script-lab-copy}
**Laboratorio de guiones**

Utilice el guión para separar la varianza aditiva, la dominancia, la epistasis y el entorno. La evidencia central es comparar `VA/VP`, la correlación `P × A` y la regresión padre-hijo.
:::

::: {.module-script-lab-grid role="list" aria-label="Cómo reproducir el script del Módulo 02"}
::: {.module-script-lab-item role="listitem"}
**Itinerario**

[Open `modulo02.R`](../../scripts/modulo02.R){.entry-link aria-label="Open the full R script for Module 02"}
:::

::: {.module-script-lab-item role="listitem"}
**Salida generada**

[View simulated CSV](../../data/modulo02_simulado.csv){.entry-link aria-label="Open the simulated CSV generated by Module 02"}
:::

::: {.module-script-lab-item role="listitem"}
**Qué cambiar**

Aumente `vd` mientras mantiene `va` constante y observe por qué la heredabilidad disminuye incluso con la misma variación aditiva.
:::

::: {.module-script-lab-item role="listitem"}
**Qué interpretar**

Escriba una conclusión sobre por qué una alta variación fenotípica no es suficiente para predecir la respuesta a la selección.
:::
:::
:::

```{r}
#| label: decomposicao-vp
set.seed(102)
n  <- 500

# Definir componentes (valores didáticos em unidades de variância)
va <- 200; vd <- 60; vi <- 20; ve <- 320
vp <- va + vd + vi + ve

cat("=== Decomposição da variância fenotípica ===\n")
comps <- c("VA (aditiva)", "VD (dominância)", "VI (epistasia)", "VE (ambiental)", "VP total")
vals  <- c(va, vd, vi, ve, vp)
for (i in seq_along(comps))
  cat(sprintf("%-20s %6.1f  (%5.1f%%)\n", comps[i], vals[i], 100*vals[i]/vp))
cat(sprintf("\nh² = VA/VP = %.4f\n", va/vp))
```

```{r}
#| label: simulacao-pge
# Simula animais com P = A + D + I + E
a_sim <- rnorm(n, 0, sqrt(va))
d_sim <- rnorm(n, 0, sqrt(vd))
i_sim <- rnorm(n, 0, sqrt(vi))
e_sim <- rnorm(n, 0, sqrt(ve))
g_sim <- a_sim + d_sim + i_sim
p_sim <- 100 + g_sim + e_sim

cat("=== Variâncias observadas na simulação ===\n")
cat(sprintf("Var(P):         %6.2f  (esperado: %6.1f)\n", var(p_sim), vp))
cat(sprintf("Var(G):         %6.2f  (esperado: %6.1f)\n", var(g_sim), va+vd+vi))
cat(sprintf("Var(A):         %6.2f  (esperado: %6.1f)\n", var(a_sim), va))
cat(sprintf("Cor(P, A):      %6.4f  (≈ h = √h²)\n", cor(p_sim, a_sim)))
cat(sprintf("h² obs (cor²):  %6.4f\n", cor(p_sim, a_sim)^2))
cat(sprintf("h² teórico:     %6.4f\n", va/vp))
```

```{r}
#| label: regressao-pai-filho
# Regressão filho ~ pai: o coeficiente b estima h²/2
a_pai   <- rnorm(n, 0, sqrt(va))
p_pai   <- 100 + a_pai + rnorm(n, 0, sqrt(ve + vd + vi))
a_filho <- 0.5 * a_pai + rnorm(n, 0, sqrt(0.75 * va + ve + vd))
p_filho <- 100 + a_filho + rnorm(n, 0, sqrt(ve + vd + vi))

b   <- coef(lm(p_filho ~ p_pai))[2]
cat("=== Regressão filho ~ pai ===\n")
cat(sprintf("b (coef. regressão): %.4f\n", b))
cat(sprintf("h² estimado (2×b):   %.4f\n", 2*b))
cat(sprintf("h² teórico:          %.4f\n", va/vp))
```

## Interpretación

- La simulación muestra que **sólo la AV contribuye** a la correlación entre padres e hijos. VD y VI "desaparecen" tras la recombinación.
- La regresión padre-hijo produce b ≈ h²/2 ≈ 0,20, consistente con el 0,19 teórico. Se esperan variaciones entre simulaciones (muestreo finito).
- El h² observado a través de `cor(P, A)²` converge al teórico con n grande.

::: {.callout-important}
**Interpretación:** h² = 0,31 no significa que "el 31% del fenotipo de cada animal es genético". Significa que el 31% de la **variación** observada en la población se debe a diferencias genéticas aditivas entre animales.
:::

::: {.module-evidence-path role="note" aria-label="Caminho de evidência do módulo"}
**Camino de la evidencia**

Antes del ejercicio, conecte tres puntos: qué pregunta abrió el módulo, qué resultado del guión respalda la respuesta y qué decisión técnica es más clara.
:::

::: {.module-practice-contract role="note" aria-label="Contrato prático do módulo"}
**Evidencia mínima para este módulo**

Antes de continuar, explique en una oración por qué una varianza fenotípica alta no garantiza una respuesta a la selección si la fracción aditiva es baja.
:::

## Ejercicio propuesto

1. Aumente `vd` a 150 y vuelva a calcular `h²`. ¿Cómo cambió h² incluso con VA constante?
2. Simule lo que sucede con la regresión padre-hijo cuando `n <- 50`. Comparar con `n <- 2000`.
3. ¿Cuál sería el h² si `vi = 0` y `vd = 0`? ¿Qué significa esto biológicamente?

::: {.module-study-checkpoint role="note" aria-label="Checkpoint de estudo antes do quiz"}
**Antes del cuestionario**

Revise la pregunta biológica, ejecute la sección principal en R y escriba una oración que vincule el resultado con la decisión de selección. Luego pasa al cuestionario con esa frase en mente.
:::

::: {.module-takeaways role="note" aria-label="Resumo técnico do módulo"}
**Qué aprender de este módulo**

- El fenotipo observado combina componentes genéticos y ambientales, no sólo valor genético.
- La heredabilidad resume la fracción aditiva útil para la selección dentro de una población y un entorno definidos.
:::

::: {.quiz-container data-module="02"}
:::

::: {.module-after-quiz role="note" aria-label="Próximo passo depois do quiz"}
**Después del cuestionario**

Si el resultado del cuestionario no refleja su interpretación, regrese al extracto de R y al ejercicio propuesto. Si es coherente, siga adelante manteniendo grabada una frase técnica.
:::

::: {.module-phase-note role="note" aria-label="Transição para a fase de dados e parâmetros"}
**Transición de fase**

Has completado la base conceptual de la pista. A partir del siguiente módulo, la pregunta deja de ser simplemente qué es la variación genética y pasa a ser cómo observar, resumir e interpretar datos simulados.
:::

::: {.module-close-check role="region" aria-label="Revisión de cierre del módulo"}
::: {.module-close-check-copy}
**Antes de cambiar de página**

Cierre el módulo cuando la lectura, el código y el cuestionario apoyen la misma conclusión. Si queda algún punto abierto, retroceda en el índice o busque antes de seguir adelante.
:::

::: {.module-close-check-grid role="list" aria-label="Criterios de cierre del módulo"}
::: {.module-close-check-item role="listitem"}
**Lectura**

La pregunta central fue respondida con sus palabras.
:::

::: {.module-close-check-item role="listitem"}
**Código**

El resultado principal fue interpretado, no solo ejecutado.
:::

::: {.module-close-check-item role="listitem"}
**Prueba**

El resultado confirma la disposición a avanzar o revisar.
:::
:::
:::

::: {.module-return-note role="note" aria-label="Cómo volver al flujo después de este módulo"}
**Vuelve con una decisión**

Antes de cambiar de página, registre si este módulo generó avance, revisión o consulta. Utilice esta decisión para elegir el siguiente clic en el índice.
:::

```{=html}
<nav class="module-nav" aria-label="Navegación entre módulos">
  <a class="module-nav-card module-nav-index" href="index.html">
    <span>Índice</span>
    <strong>Todos los módulos</strong>
  </a>
  <a class="module-nav-card module-nav-prev" href="modulo01-introducao-ao-melhoramento-animal.html">
    <span>Anterior · Módulo 01</span>
    <strong>Introducción a la mejora animal</strong>
  </a>
  <a class="module-nav-card module-nav-next" href="modulo03-estatistica-descritiva-e-exploracao-de-dados-no-r.html">
    <span>Siguiente · Módulo 03</span>
    <strong>Estadística Descriptiva y Exploración en R</strong>
  </a>
</nav>
```
