---
title: "Módulo 04: Medias, varianzas y componentes de varianza"
description: "Descomposición de VP en componentes genéticos y ambientales. Estimación por ANOVA con grupos de medios hermanos."
lang: es
---

```{=html}
<div class="module-header">
  <span class="module-badge">MÓDULO 04 · ESTADÍSTICAS Y R</span>
  <div class="module-meta"><span>⏱ ~35 minutos</span><span>Nivel: Intermedio</span></div>
</div>
<div class="module-objectives">
  <h3>¿Qué aprenderás?</h3>
  <ul>
    <li>La descomposición completa: V<sub>PAG</sub>=v<sub>EL</sub>+v<sub>D</sub>+v<sub>I</sub>+v<sub>Y</sub></li>
    <li>¿Por qué V?<sub>EL</sub>Es el componente más importante para la selección.</li>
    <li>El método ANOVA (modelo Sire) para estimar V<sub>EL</sub>en estructuras de medio hermano</li>
    <li>Simulación y estimación de componentes de varianza en R.</li>
  </ul>
</div>
<div class="module-orientation" aria-label="Cómo estudiar este módulo">
  <span>Lectura</span>
  <span>Simulación en R</span>
  <span>Interpretación</span>
</div>
```

::: {.module-reading-rhythm role="note" aria-label="Ritmo recomendado de lectura del módulo"}
**Ritmo de lectura**

Lea primero para comprender la pregunta, ejecute el guión para generar evidencia y solo luego continúe con el ejercicio y la prueba.
:::

::: {.module-session-plan role="region" aria-label="Plan corto de sesión del módulo"}
::: {.module-session-plan-copy}
**Plan de sesión corta**

Utilice este módulo en una sesión cerrada: ingrese con una pregunta, presente evidencia escrita y salga con una breve decisión técnica.
:::

::: {.module-session-plan-grid role="list" aria-label="Etapas de la sesión de estudio del módulo"}
::: {.module-session-plan-item role="listitem"}
**Pregunta**

Defina lo que necesita quedar más claro antes de leer.
:::

::: {.module-session-plan-item role="listitem"}
**Evidencia**

Rotar o revisar la sección principal en R.
:::

::: {.module-session-plan-item role="listitem"}
**Decisión**

Escribe una consecuencia técnica antes de partir.
:::
:::
:::

::: {.module-technical-scan role="region" aria-label="Cómo leer fórmulas, código y tablas del módulo"}
::: {.module-technical-scan-copy}
**Lea la parte técnica en tres pasajes**

No intentes resolver fórmulas, códigos y tablas al mismo tiempo. Primero ubique el concepto, luego ejecute o siga el script y finalmente interprete el resultado como evidencia.
:::

::: {.module-technical-scan-grid role="list" aria-label="Pasajes de lectura técnica del módulo"}
::: {.module-technical-scan-item role="listitem"}
**Fórmula**

Identificar qué términos cambian la decisión.
:::

::: {.module-technical-scan-item role="listitem"}
**Código**

Vea qué parámetro fue simulado o comparado.
:::

::: {.module-technical-scan-item role="listitem"}
**Mesa**

Lea la diferencia que sustenta la interpretación.
:::
:::
:::

::: {.module-script-lab role="region" aria-label="Laboratorio del script del Módulo 04"}
::: {.module-script-lab-copy}
**Laboratorio de guiones**

Utilice el guión para responder qué parte de la varianza observada se convierte en un componente aditivo útil para la selección. La página muestra los fragmentos principales; el archivo completo le permite reproducir y cambiar el diseño de muestra.
:::

::: {.module-script-lab-grid role="list" aria-label="Cómo reproducir el script del Módulo 04"}
::: {.module-script-lab-item role="listitem"}
**Itinerario**

[Open `modulo04.R`](../../scripts/modulo04.R){.entry-link aria-label="Open the full R script for Module 04"}
:::

::: {.module-script-lab-item role="listitem"}
**Salida generada**

[View simulated CSV](../../data/modulo04_simulado.csv){.entry-link aria-label="Open the simulated CSV generated by Module 04"}
:::

::: {.module-script-lab-item role="listitem"}
**Qué cambiar**

Cambie el número de crías por toro y el número de toros para comparar la estabilidad de la estimación de h².
:::

::: {.module-script-lab-item role="listitem"}
**Qué interpretar**

Explique cuándo la incertidumbre muestral impide utilizar la estimación del VA como base para tomar decisiones.
:::
:::
:::

## De la varianza observada a la varianza útil

Cuando miramos el peso de 500 cabezas de ganado, vemos que varían. Esta variación total, la **varianza fenotípica (PV)**, tiene orígenes distintos. Algunos provienen de diferencias genéticas reales entre animales; parte proviene del ambiente en el que se crió cada animal. La gran pregunta en materia de mejoramiento genético es: **¿cuánto de esta variación es genético y, de esa genética, cuánto es transmisible?**

La respuesta está en la descomposición:

$$V_P = V_A + V_D + V_I + V_E$$

::: {.callout-note}
**Concepto central:** Sólo **V_A** (varianza genética aditiva) se puede utilizar directamente mediante selección. V_D y V_I existen, pero se disipan en recombinación con cada generación. V_E es ruido ambiental.
:::

## ¿Por qué V_A es especial?

En una población que se aparea aleatoriamente, la covarianza entre parientes de primer grado es función de VA:

| Par de parientes | Cov(relativo) |
|---|---|
| Padre-hijo | VA/2 |
| Medio hermanos paternos | VA/4 |
| Hermanos completos | VA/2 + VD/4 |

Esta estructura es la base del método de estimación clásico: si medimos a los medios hermanos (hijos del mismo toro de diferentes madres), la variación **entre** grupos de medios hermanos refleja VA, y la variación **dentro** refleja VA + VD + VE.

## Estimación por ANOVA — Modelo de toro

```{r}
#| label: simula-estrutura
set.seed(104)
n_touro  <- 20   # reprodutores (sires)
n_filhos <- 25   # filhos por touro

# Componentes de variância reais
va <- 400; ve <- 800; vp <- va + ve   # ignoramos VD e VI por simplicidade

# Simula: meio da VA vem do pai, a outra metade da mãe
a_touro    <- rnorm(n_touro, 0, sqrt(va/2))   # contribuição do pai
touro_id   <- rep(1:n_touro, each=n_filhos)
a_materno  <- rnorm(n_touro*n_filhos, 0, sqrt(va/2))
e_ambiental<- rnorm(n_touro*n_filhos, 0, sqrt(ve))

y <- 500 + a_touro[touro_id] + a_materno + e_ambiental

cat(sprintf("n total de observações: %d\n", length(y)))
cat(sprintf("n grupos (touros):      %d\n", n_touro))
cat(sprintf("VP observada: %.2f  (esperado: %.1f)\n", var(y), vp))
```

```{r}
#| label: anova-sire
# ANOVA clássica (método Sire)
modelo    <- lm(y ~ as.factor(touro_id))
tab_anova <- anova(modelo)

CMS_entre  <- tab_anova["as.factor(touro_id)", "Mean Sq"]
CMS_dentro <- tab_anova["Residuals", "Mean Sq"]
VA_est     <- 4 * (CMS_entre - CMS_dentro) / n_filhos   # 4× porque meio-irmãos = VA/4
VP_est     <- var(y)
h2_est     <- VA_est / VP_est

cat("=== Resultado da ANOVA ===\n")
cat(sprintf("CMS entre grupos (sires):  %8.2f\n", CMS_entre))
cat(sprintf("CMS dentro grupos:         %8.2f\n", CMS_dentro))
cat(sprintf("VA estimada:               %8.2f  (verdadeiro: %d)\n", VA_est, va))
cat(sprintf("VP estimada:               %8.2f  (verdadeiro: %d)\n", VP_est, vp))
cat(sprintf("h² estimado (VA/VP):       %8.4f  (verdadeiro: %.4f)\n", h2_est, va/vp))
```

```{r}
#| label: efeito-tamanho-grupo
# ¿Cómo afecta el número de hijos por toro a la precisión de la estimación?
cat("\n=== Precisão da estimativa de h² vs. n de filhos ===\n")
for (nf in c(5, 10, 25, 50, 100)) {
  resultados <- replicate(200, {
    a_t  <- rnorm(n_touro, 0, sqrt(va/2))
    tid  <- rep(1:n_touro, each=nf)
    y_s  <- 500 + a_t[tid] + rnorm(n_touro*nf, 0, sqrt(va/2)) + rnorm(n_touro*nf, 0, sqrt(ve))
    tb   <- anova(lm(y_s ~ as.factor(tid)))
    cms_e <- tb[1, "Mean Sq"]; cms_d <- tb[2, "Mean Sq"]
    4 * (cms_e - cms_d) / nf / var(y_s)
  })
  cat(sprintf("n_filhos = %3d  →  h² médio: %.3f  DP: %.3f\n",
              nf, mean(resultados), sd(resultados)))
}
```

## Interpretación

- Con 25 crías por toro, la estimación de h² tiene una DE ≈ 0,10: incertidumbre sustancial. Ésta es la razón por la que los estudios de componentes de varianza requieren cientos o miles de observaciones.
- El método ANOVA es **imparcial**, pero tiene una **alta varianza muestral** con pocos datos.
- En la práctica moderna, REML (Máxima Verosimilitud Restringida) reemplaza a ANOVA y produce estimaciones más precisas, especialmente con datos no balanceados.

::: {.callout-tip}
**Consejo R:** El paquete `lme4` implementa REML a través de `lmer()`. El paquete `ASReml-R` es el estándar de la industria para el análisis de reproducción.
:::

::: {.module-evidence-path role="note" aria-label="Caminho de evidência do módulo"}
**Camino de la evidencia**

Antes del ejercicio, conecte tres puntos: qué pregunta abrió el módulo, qué resultado del guión respalda la respuesta y qué decisión técnica es más clara.
:::

::: {.module-practice-contract role="note" aria-label="Contrato prático do módulo"}
**Evidencia mínima para este módulo**

Antes de continuar, compare dos fuentes de variación y escriba cuál limita más la previsibilidad de la característica en el escenario simulado.
:::

## Ejercicio propuesto

1. Duplique el número de toros a 40 manteniendo n_hijos = 25. ¿Mejora la precisión?
2. Cambie VA=400 a VA=100 (h²=0,11). ¿Qué pasa con la estimación de h²?
3. Agregue un efecto de granja fijo (`+ 15 * (touro_id %% 3)`) a `y`. ¿Cambia la estimación del VA? ¿Por qué?

::: {.module-study-checkpoint role="note" aria-label="Checkpoint de estudo antes do quiz"}
**Antes del cuestionario**

Revise la pregunta biológica, ejecute la sección principal en R y escriba una oración que vincule el resultado con la decisión de selección. Luego pasa al cuestionario con esa frase en mente.
:::

::: {.module-takeaways role="note" aria-label="Resumo técnico do módulo"}
**Qué aprender de este módulo**

- Los componentes de la varianza separan las fuentes de variación que se mezclaron en el fenotipo.
- Es necesario interpretar una estimación útil junto con el diseño de los datos, el tamaño del grupo y la fuente del error.
:::

::: {.quiz-container data-module="04"}
:::

::: {.module-after-quiz role="note" aria-label="Próximo passo depois do quiz"}
**Después del cuestionario**

Si el resultado del cuestionario no refleja su interpretación, regrese al extracto de R y al ejercicio propuesto. Si es coherente, siga adelante manteniendo grabada una frase técnica.
:::

::: {.module-close-check role="region" aria-label="Revisión de cierre del módulo"}
::: {.module-close-check-copy}
**Antes de cambiar de página**

Cierre el módulo cuando la lectura, el código y el cuestionario apoyen la misma conclusión. Si queda algún punto abierto, retroceda en el índice o busque antes de seguir adelante.
:::

::: {.module-close-check-grid role="list" aria-label="Criterios de cierre del módulo"}
::: {.module-close-check-item role="listitem"}
**Lectura**

La pregunta central fue respondida con sus palabras.
:::

::: {.module-close-check-item role="listitem"}
**Código**

El resultado principal fue interpretado, no solo ejecutado.
:::

::: {.module-close-check-item role="listitem"}
**Prueba**

El resultado confirma la disposición a avanzar o revisar.
:::
:::
:::

::: {.module-return-note role="note" aria-label="Cómo volver al flujo después de este módulo"}
**Vuelve con una decisión**

Antes de cambiar de página, registre si este módulo generó avance, revisión o consulta. Utilice esta decisión para elegir el siguiente clic en el índice.
:::

```{=html}
<nav class="module-nav" aria-label="Navegación entre módulos">
  <a class="module-nav-card module-nav-index" href="index.html">
    <span>Índice</span>
    <strong>Todos los módulos</strong>
  </a>
  <a class="module-nav-card module-nav-prev" href="modulo03-estatistica-descritiva-e-exploracao-de-dados-no-r.html">
    <span>Anterior · Módulo 03</span>
    <strong>Estadística Descriptiva y Exploración en R</strong>
  </a>
  <a class="module-nav-card module-nav-next" href="modulo05-herdabilidade-e-repetibilidade.html">
    <span>Siguiente · Módulo 05</span>
    <strong>Heredabilidad y repetibilidad</strong>
  </a>
</nav>
```
