---
title: "Módulo 10: Introducción a la genómica y los marcadores SNP"
description: "SNP, plataformas de genotipado, frecuencias alélicas y desequilibrio de ligamiento."
lang: es
---

```{=html}
<div class="module-header">
  <span class="module-badge">MÓDULO 10 · GENÓMICA</span>
  <div class="module-meta"><span>⏱ ~35 minutos</span><span>Nivel: Intermedio</span></div>
</div>
<div class="module-objectives">
  <h3>¿Qué aprenderás?</h3>
  <ul>
    <li>¿Qué son los SNP y cómo se genotipan en las poblaciones?</li>
    <li>Frecuencia alélica, MAF y codificación 0/1/2.</li>
    <li>Desequilibrio de ligamiento (LD) y su importancia para GWAS</li>
    <li>Simule y analice datos SNP con base R</li>
  </ul>
</div>
<div class="module-orientation" aria-label="Cómo estudiar este módulo">
  <span>Lectura</span>
  <span>Simulación en R</span>
  <span>Interpretación</span>
</div>
```

::: {.module-phase-start role="note" aria-label="Apertura de la fase de genómica"}
**Nueva etapa del sendero**

Aquí comienza la lectura genómica de la variación. El parentesco ya no depende únicamente del pedigrí esperado y pasa a utilizar marcadores observados en el ADN.
:::

::: {.module-reading-rhythm role="note" aria-label="Ritmo recomendado de lectura del módulo"}
**Ritmo de lectura**

Lea primero para comprender la pregunta, ejecute el guión para generar evidencia y solo luego continúe con el ejercicio y la prueba.
:::

::: {.module-session-plan role="region" aria-label="Plan corto de sesión del módulo"}
::: {.module-session-plan-copy}
**Plan de sesión corta**

Utilice este módulo en una sesión cerrada: ingrese con una pregunta, presente evidencia escrita y salga con una breve decisión técnica.
:::

::: {.module-session-plan-grid role="list" aria-label="Etapas de la sesión de estudio del módulo"}
::: {.module-session-plan-item role="listitem"}
**Pregunta**

Defina lo que necesita quedar más claro antes de leer.
:::

::: {.module-session-plan-item role="listitem"}
**Evidencia**

Rotar o revisar la sección principal en R.
:::

::: {.module-session-plan-item role="listitem"}
**Decisión**

Escribe una consecuencia técnica antes de partir.
:::
:::
:::

::: {.module-technical-scan role="region" aria-label="Cómo leer fórmulas, código y tablas del módulo"}
::: {.module-technical-scan-copy}
**Lea la parte técnica en tres pasajes**

No intentes resolver fórmulas, códigos y tablas al mismo tiempo. Primero ubique el concepto, luego ejecute o siga el script y finalmente interprete el resultado como evidencia.
:::

::: {.module-technical-scan-grid role="list" aria-label="Pasajes de lectura técnica del módulo"}
::: {.module-technical-scan-item role="listitem"}
**Fórmula**

Identificar qué términos cambian la decisión.
:::

::: {.module-technical-scan-item role="listitem"}
**Código**

Vea qué parámetro fue simulado o comparado.
:::

::: {.module-technical-scan-item role="listitem"}
**Mesa**

Lea la diferencia que sustenta la interpretación.
:::
:::
:::

::: {.module-script-lab role="region" aria-label="Laboratorio del script del Módulo 10"}
::: {.module-script-lab-copy}
**Laboratorio de guiones**

Utilice el guión para responder cómo la codificación SNP, MAF y LD califica el panel antes de los análisis genómicos. La página muestra los fragmentos principales; el archivo completo le permite cambiar el tamaño y la distribución de frecuencia.
:::

::: {.module-script-lab-grid role="list" aria-label="Cómo reproducir el script del Módulo 10"}
::: {.module-script-lab-item role="listitem"}
**Itinerario**

[Open `modulo10.R`](../../scripts/modulo10.R){.entry-link aria-label="Open the full R script for Module 10"}
:::

::: {.module-script-lab-item role="listitem"}
**Salida generada**

[View simulated CSV](../../data/modulo10_simulado.csv){.entry-link aria-label="Open the simulated CSV generated by Module 10"}
:::

::: {.module-script-lab-item role="listitem"}
**Qué cambiar**

Cambie la distribución de `p_alelo` y compare la proporción de SNP con MAF bajo y r² adyacente.
:::

::: {.module-script-lab-item role="listitem"}
**Qué interpretar**

Explique si el panel generado es adecuado para GWAS sin aumentar el ruido debido a SNP raros.
:::
:::
:::

## Del pedigrí al ADN

Los módulos anteriores utilizaban pedigrí para inferir el parentesco. Pero el pedigrí dice lo que **esperamos** en promedio: un niño recibe, en promedio, el 50% de los genes del padre, pero el valor real puede variar del 40% al 60% por casualidad meiótica. Con **marcadores moleculares SNP**, medimos lo que el animal **realmente heredó**, locus por locus.

Un **SNP (polimorfismo de nucleótido único)** es una posición en el genoma donde hay variación entre individuos en una sola base nitrogenada (por ejemplo: A/G, C/T). Plataformas comerciales como BovineSNP50 genotipo ~50.000 SNP; Genotipos bovinos HD ~777.000.

::: {.callout-note}
**Concepto central:** La codificación estándar para los SNP es 0, 1, 2: el número de copias del alelo alternativo. 0 = AA (homocigoto de referencia), 1 = Aa (heterocigoto), 2 = aa (homocigoto alternativo).
:::

## Frecuencias alélicas y MAF.

Para cada SNP j en la población:

$$p_j = \frac{\text{número de alelos alternativos}}{2n}$$

$$MAF_j = \min(p_j, 1-p_j)$$

Los SNP con MAF muy bajo (<0,05) no son informativos y son propensos a errores de genotipado, que generalmente se eliminan en el control de calidad.

## Simulación en R

```{r}
#| label: simula-snp
set.seed(110)
n_anim <- 200; n_snp <- 500

# Frequências alélicas (distribuição Beta para variedade realista)
p_alelo <- rbeta(n_snp, 2, 2)
p_alelo <- pmax(0.02, pmin(0.98, p_alelo))

# Gera matriz de genótipos 0/1/2
G_mat <- matrix(NA, n_anim, n_snp)
for (j in 1:n_snp) {
  a1 <- rbinom(n_anim, 1, p_alelo[j])
  a2 <- rbinom(n_anim, 1, p_alelo[j])
  G_mat[, j] <- a1 + a2
}
cat(sprintf("Matriz de genótipos: %d animais × %d SNPs\n", n_anim, n_snp))
cat(sprintf("Primeiros 3 animais, 8 SNPs:\n"))
print(G_mat[1:3, 1:8])
```

```{r}
#| label: frequencias
p_obs <- colMeans(G_mat) / 2
maf   <- pmin(p_obs, 1 - p_obs)

cat("\n=== Distribuição de MAF ===\n")
print(summary(maf))
cat(sprintf("SNPs com MAF < 0.05: %d (%.1f%%)\n", sum(maf<.05), 100*mean(maf<.05)))
cat(sprintf("SNPs com MAF > 0.40: %d (%.1f%%)\n", sum(maf>.40), 100*mean(maf>.40)))
```

```{r}
#| fig-height: 3.5
#| label: plot-maf
hist(maf, breaks=30, col="#e8f1f8", border="#0d2642",
     main="Distribuição de MAF (n=500 SNPs)", xlab="Minor Allele Frequency", ylab="Frequência")
abline(v=0.05, col="#dc2626", lty=2, lwd=2)
legend("topright", "Limiar MAF=0.05", lty=2, col="#dc2626", bty="n")
```

```{r}
#| label: hwe-test
# Teste de Equilíbrio de Hardy-Weinberg para o SNP 1
j     <- 1
p1    <- p_obs[j]; q1 <- 1 - p1
obs   <- table(factor(G_mat[,j], levels=0:2))
exp   <- c(p1^2, 2*p1*q1, q1^2) * n_anim

cat("=== Teste HWE — SNP 1 ===\n")
cat(sprintf("p observada: %.4f\n", p1))
cat(sprintf("Genótipos observados:  AA=%d  Aa=%d  aa=%d\n", obs[1],obs[2],obs[3]))
cat(sprintf("Genótipos esperados:   AA=%.1f Aa=%.1f aa=%.1f\n", exp[1],exp[2],exp[3]))
chi2 <- sum((obs - exp)^2 / exp)
pval <- pchisq(chi2, df=1, lower.tail=FALSE)
cat(sprintf("χ²=%.4f  p-valor=%.4f  %s\n", chi2, pval,
            if(pval>0.05) "→ HWE não rejeitado" else "→ FORA do HWE"))
```

```{r}
#| label: ld
# Desequilíbrio de ligação entre SNPs adjacentes
r2_adj <- sapply(1:(n_snp-1), function(j) cor(G_mat[,j], G_mat[,j+1])^2)
cat("\n=== Desequilíbrio de ligação entre SNPs adjacentes ===\n")
cat(sprintf("r² médio:   %.4f\n", mean(r2_adj)))
cat(sprintf("r² mediano: %.4f\n", median(r2_adj)))
cat(sprintf("r² máximo:  %.4f\n", max(r2_adj)))
cat("\n(r² alto = SNPs em desequilíbrio = um 'representa' o outro no GWAS)\n")
```

## Interpretación

- La distribución MAF en forma de campana con modo ~0,30–0,35 es típica de plataformas bien diseñadas: pocas variantes raras, muchas moderadamente comunes.
- La prueba HWE verifica si las frecuencias de los genotipos AA, Aa y aa corresponden a lo esperado en panmixia. Las desviaciones sistemáticas indican errores de genotipado.
- La LD entre SNP adyacentes es baja (~0,03) en esta simulación de posición aleatoria. En el genoma real, los SNP cercanos tienen una LD mucho mayor, formando **bloques de haplotipos**.

::: {.callout-tip}
**Consejo R:** El paquete `snpStats` (Bioconductor) es la referencia para analizar datos SNP en R. Para datos grandes, `PLINK` y `GCTA` son las herramientas de línea de comandos predeterminadas.
:::

::: {.module-evidence-path role="note" aria-label="Caminho de evidência do módulo"}
**Camino de la evidencia**

Antes del ejercicio, conecte tres puntos: qué pregunta abrió el módulo, qué resultado del guión respalda la respuesta y qué decisión técnica es más clara.
:::

::: {.module-practice-contract role="note" aria-label="Contrato prático do módulo"}
**Evidencia mínima para este módulo**

Antes de continuar, elija un criterio de calidad para los SNP y anote qué riesgo reduce antes de un análisis genómico.
:::

## Ejercicio propuesto

1. Calcule la distribución de genotipo esperada para el SNP con el MAF más alto. Comparar con los observados.
2. Calcule r² entre SNP separados por 1, 5 y 10 posiciones. ¿LD decae con la distancia?
3. ¿Cómo afecta el tamaño de la muestra a la precisión de la estimación de p? Vuelva a calcular p_obs con solo 20 animales.

::: {.module-study-checkpoint role="note" aria-label="Checkpoint de estudo antes do quiz"}
**Antes del cuestionario**

Revise la pregunta biológica, ejecute la sección principal en R y escriba una oración que vincule el resultado con la decisión de selección. Luego pasa al cuestionario con esa frase en mente.
:::

::: {.module-takeaways role="note" aria-label="Resumo técnico do módulo"}
**Qué aprender de este módulo**

- Los SNP resumen la variación genómica en marcadores que pueden contarse, filtrarse y compararse.
- La frecuencia alélica, el equilibrio y el desequilibrio de ligamiento indican la calidad y estructura del panel genómico.
:::

::: {.quiz-container data-module="10"}
:::

::: {.module-after-quiz role="note" aria-label="Próximo passo depois do quiz"}
**Después del cuestionario**

Si el resultado del cuestionario no refleja su interpretación, regrese al extracto de R y al ejercicio propuesto. Si es coherente, siga adelante manteniendo grabada una frase técnica.
:::

::: {.module-close-check role="region" aria-label="Revisión de cierre del módulo"}
::: {.module-close-check-copy}
**Antes de cambiar de página**

Cierre el módulo cuando la lectura, el código y el cuestionario apoyen la misma conclusión. Si queda algún punto abierto, retroceda en el índice o busque antes de seguir adelante.
:::

::: {.module-close-check-grid role="list" aria-label="Criterios de cierre del módulo"}
::: {.module-close-check-item role="listitem"}
**Lectura**

La pregunta central fue respondida con sus palabras.
:::

::: {.module-close-check-item role="listitem"}
**Código**

El resultado principal fue interpretado, no solo ejecutado.
:::

::: {.module-close-check-item role="listitem"}
**Prueba**

El resultado confirma la disposición a avanzar o revisar.
:::
:::
:::

::: {.module-return-note role="note" aria-label="Cómo volver al flujo después de este módulo"}
**Vuelve con una decisión**

Antes de cambiar de página, registre si este módulo generó avance, revisión o consulta. Utilice esta decisión para elegir el siguiente clic en el índice.
:::

```{=html}
<nav class="module-nav" aria-label="Navegación entre módulos">
  <a class="module-nav-card module-nav-index" href="index.html">
    <span>Índice</span>
    <strong>Todos los módulos</strong>
  </a>
  <a class="module-nav-card module-nav-prev" href="modulo09-estrutura-de-pedigree-e-parentesco.html">
    <span>Anterior · Módulo 09</span>
    <strong>Estructura de pedigrí y parentesco</strong>
  </a>
  <a class="module-nav-card module-nav-next" href="modulo11-controle-de-qualidade-de-dados-genomicos.html">
    <span>Siguiente · Módulo 11</span>
    <strong>Control de calidad genómica</strong>
  </a>
</nav>
```
