---
title: "Módulo 07 — Modelos lineales y modelos mixtos"
description: "Estructura de modelos lineales mixtos, efectos fijos vs. aleatorios, BLUE y BLUP."
lang: es
---

```{=html}
<div class="module-header">
  <span class="module-badge">MÓDULO 07 · MODELOS ESTADÍSTICOS</span>
  <div class="module-meta"><span>⏱ ~40 minutos</span><span>Nivel: Intermedio</span></div>
</div>
<div class="module-objectives">
  <h3>¿Qué aprenderás?</h3>
  <ul>
    <li>La estructura del modelo mixto: y = Xb + Zu + e</li>
    <li>¿Por qué algunos efectos son fijos y otros aleatorios?</li>
    <li>La diferencia entre AZUL (fijo) y BLUP (aleatorio)</li>
    <li>Cómo ingresa la varianza de los residuos y los efectos aleatorios al modelo</li>
  </ul>
</div>
<div class="module-orientation" aria-label="Cómo estudiar este módulo">
  <span>Lectura</span>
  <span>Simulación en R</span>
  <span>Interpretación</span>
</div>
```

::: {.module-phase-start role="note" aria-label="Apertura de la fase de modelado"}
**Nueva etapa del sendero**

Aquí comienza el modelado. Los parámetros estudiados hasta ahora guían la separación entre efectos fijos, efectos aleatorios y error residual.
:::

::: {.module-reading-rhythm role="note" aria-label="Ritmo recomendado de lectura del módulo"}
**Ritmo de lectura**

Lea primero para comprender la pregunta, ejecute el guión para generar evidencia y solo luego continúe con el ejercicio y la prueba.
:::

::: {.module-session-plan role="region" aria-label="Plan corto de sesión del módulo"}
::: {.module-session-plan-copy}
**Plan de sesión corta**

Utilice este módulo en una sesión cerrada: ingrese con una pregunta, presente evidencia escrita y salga con una breve decisión técnica.
:::

::: {.module-session-plan-grid role="list" aria-label="Etapas de la sesión de estudio del módulo"}
::: {.module-session-plan-item role="listitem"}
**Pregunta**

Defina lo que necesita quedar más claro antes de leer.
:::

::: {.module-session-plan-item role="listitem"}
**Evidencia**

Rotar o revisar la sección principal en R.
:::

::: {.module-session-plan-item role="listitem"}
**Decisión**

Escribe una consecuencia técnica antes de partir.
:::
:::
:::

::: {.module-technical-scan role="region" aria-label="Cómo leer fórmulas, código y tablas del módulo"}
::: {.module-technical-scan-copy}
**Lea la parte técnica en tres pasajes**

No intentes resolver fórmulas, códigos y tablas al mismo tiempo. Primero ubique el concepto, luego ejecute o siga el script y finalmente interprete el resultado como evidencia.
:::

::: {.module-technical-scan-grid role="list" aria-label="Pasajes de lectura técnica del módulo"}
::: {.module-technical-scan-item role="listitem"}
**Fórmula**

Identificar qué términos cambian la decisión.
:::

::: {.module-technical-scan-item role="listitem"}
**Código**

Vea qué parámetro fue simulado o comparado.
:::

::: {.module-technical-scan-item role="listitem"}
**Mesa**

Lea la diferencia que sustenta la interpretación.
:::
:::
:::

::: {.module-script-lab role="region" aria-label="Laboratorio del script del Módulo 07"}
::: {.module-script-lab-copy}
**Laboratorio de guiones**

Utilice el guión para responder cómo la elección fija/aleatoria cambia el BLUP, la contracción y la interpretación de los efectos. La página muestra los fragmentos principales; el archivo completo le permite ajustar λ y comparar escenarios.
:::

::: {.module-script-lab-grid role="list" aria-label="Cómo reproducir el script del Módulo 07"}
::: {.module-script-lab-item role="listitem"}
**Itinerario**

[Open `modulo07.R`](../../scripts/modulo07.R){.entry-link aria-label="Open the full R script for Module 07"}
:::

::: {.module-script-lab-item role="listitem"}
**Salida generada**

[View simulated CSV](../../data/modulo07_simulado.csv){.entry-link aria-label="Open the simulated CSV generated by Module 07"}
:::

::: {.module-script-lab-item role="listitem"}
**Qué cambiar**

Cambie `va` y `ve` para observar el efecto de λ en la contracción de BLUP.
:::

::: {.module-script-lab-item role="listitem"}
**Qué interpretar**

Explique cuándo el ajuste de efectos fijos separa el sesgo ambiental de la señal genética útil.
:::
:::
:::

## ¿Por qué necesitamos modelos mixtos?

En un experimento agrícola clásico, tenemos:

- **Diferentes explotaciones** → afectan el promedio sistemáticamente (efecto fijo)
- **Genotipo animal** → varía aleatoriamente alrededor de cero (efecto aleatorio)
- **Ruido de medición** → error residual

Si ajustamos solo un modelo fijo `y ~ fazenda + sexo`, el residual ancla el efecto genético, pero sin separar VA de VE. Si ajustamos un modelo con el animal como un efecto aleatorio, podemos predecir el valor genético de cada individuo, incluso utilizando información de familiares.

::: {.callout-note}
**Concepto central:** En el modelo mixto `y = Xb + Zu + e`, el vector **b** contiene efectos fijos estimados (BLUE) y el vector **u** contiene efectos aleatorios previstos (BLUP). Fijo = queremos estimar niveles específicos; Aleatorio = asumimos que los niveles provienen de una distribución conocida.
:::

## El modelo animal básico.

Para la evaluación genética, el modelo más importante es:

$$\mathbf{y} = \mathbf{X}\mathbf{b} + \mathbf{Z}\mathbf{a} + \mathbf{e}$$

Con:
- **a** ~ N(0, **A**σ²_A) — valores genéticos correlacionados por pedigrí
- **e** ~ N(0, **I**σ²_e) — residuos independientes

## Simulación en R

```{r}
#| label: simula-modelo-misto
set.seed(107)
n_anim <- 300
va <- 400; ve <- 900; h2 <- va/(va+ve); lambda <- ve/va

# Efeitos fixos verdadeiros
farm_ef <- c(10, -5, 0)
sex_ef  <- c(15, 0)

farm <- sample(1:3, n_anim, TRUE)
sex  <- sample(1:2, n_anim, TRUE)
a    <- rnorm(n_anim, 0, sqrt(va))   # valor genético verdadeiro
e    <- rnorm(n_anim, 0, sqrt(ve))
y    <- 250 + farm_ef[farm] + sex_ef[sex] + a + e

dados <- data.frame(y=y, fazenda=as.factor(farm), sexo=as.factor(sex))
cat(sprintf("n=%d  h²=%.3f  λ=σe²/σa²=%.3f\n\n", n_anim, h2, lambda))
```

```{r}
#| label: modelo-fixo
cat("=== Modelo FIXO: y ~ fazenda + sexo ===\n")
mod_fixo <- lm(y ~ fazenda + sexo, data=dados)
cf <- coef(mod_fixo)
cat(sprintf("Intercepto:    %.2f\n", cf[1]))
cat(sprintf("Fazenda 2:     %.2f  (verdadeiro: %.2f)\n", cf[2], farm_ef[2]-farm_ef[1]))
cat(sprintf("Fazenda 3:     %.2f  (verdadeiro: %.2f)\n", cf[3], farm_ef[3]-farm_ef[1]))
cat(sprintf("Sexo 2:        %.2f  (verdadeiro: %.2f)\n", cf[4], sex_ef[2]-sex_ef[1]))
cat(sprintf("R²:            %.4f\n", summary(mod_fixo)$r.squared))
```

```{r}
#| label: blup-simplificado
# BLUP de um animal isolado (sem pedigree): u_hat = VA/(VA+VE) × y_ajustado
# Equivale ao "shrinkage" para a média da população
y_adj  <- resid(mod_fixo)         # fenótipo corrigido para efeitos fixos
u_hat  <- y_adj * (va / (va + ve))  # BLUP sem pedigree (= h² × y_adj)

cat("\n=== BLUP simplificado (sem pedigree) ===\n")
cat(sprintf("h² (shrinkage factor): %.4f\n", va/(va+ve)))
cat(sprintf("Correlação BLUP × a verdadeiro: %.4f\n", cor(u_hat, a)))
cat(sprintf("Correlação fenótipo adj × a verd: %.4f\n", cor(y_adj, a)))
cat("(BLUP sempre tem correlação igual ao fenótipo com o valor verdadeiro,\n")
cat(" mas com variância reduzida — é o 'encolhimento' para a média)\n")
```

```{r}
#| fig-height: 4
#| label: plot-blup-vs-a
par(mar=c(4,4,2,1))
plot(a, u_hat, pch=20, col=adjustcolor("#0d2642", 0.4),
     xlab="Valor genético verdadeiro (a)", ylab="BLUP (ŷ_adj × h²)",
     main="BLUP vs. valor genético verdadeiro")
abline(lm(u_hat ~ a), col="#dc2626", lwd=2)
abline(0, 1, lty=2, col="#5b6b7d")
legend("topleft", c("Regressão BLUP~a", "Linha 45°"), lty=c(1,2),
       col=c("#dc2626","#5b6b7d"), bty="n")
```

```{r}
#| label: efeito-lambda
cat("\n=== Efeito do λ no encolhimento do BLUP ===\n")
cat("(λ alto = h² baixo = maior regressão para a média)\n\n")
for (lam in c(0.5, 1, 2, 5, 10)) {
  h2_l <- 1/(1+lam)
  cat(sprintf("λ=%.1f  h²=%.3f  shrinkage=%.3f\n", lam, h2_l, h2_l))
}
```

## Interpretación

- El gráfico muestra que BLUP tiene una **pendiente inferior a 1** en relación con el valor genético real; la "contracción" es intencional y correcta: minimiza el error de predicción promedio.
- Los animales con un BLUP alto tienden a tener un BLUP alto, pero con una variación menor. Esto es lo que hace BLUP: reducir la incertidumbre a costa de subestimar ligeramente los extremos.
- λ = σ²_e/σ²_a es el parámetro clave: cuanto más alto es, más "desconfía" BLUP de los datos individuales y se basa en el promedio de la población.

::: {.callout-tip}
**Consejo R:** Para modelos mixtos de pedigrí real, utilice `lme4::lmer()` para estructuras simples o `ASReml-R` / `breedR` para el modelo animal completo.
:::

::: {.module-evidence-path role="note" aria-label="Caminho de evidência do módulo"}
**Camino de la evidencia**

Antes del ejercicio, conecte tres puntos: qué pregunta abrió el módulo, qué resultado del guión respalda la respuesta y qué decisión técnica es más clara.
:::

::: {.module-practice-contract role="note" aria-label="Contrato prático do módulo"}
**Evidencia mínima para este módulo**

Antes de continuar, explique qué efecto debe tratarse como fijo, cuál como aleatorio y cómo esta elección cambia la interpretación del resultado.
:::

## Ejercicio propuesto

1. Cambie `h2` a 0,10 (`va=100, ve=900`). ¿Cómo cambia λ? ¿BLUP se "encoge" más o menos?
2. Agregue un tercer nivel fijo (por ejemplo, mes de nacimiento) y vea si aumenta el R² del modelo fijo.
3. ¿Qué sucede con `cor(u_hat, a)` si usas todos los animales como efecto fijo (`y ~ as.factor(1:n_anim)`)? ¿Por qué esto no es BLUP?

::: {.module-study-checkpoint role="note" aria-label="Checkpoint de estudo antes do quiz"}
**Antes del cuestionario**

Revise la pregunta biológica, ejecute la sección principal en R y escriba una oración que vincule el resultado con la decisión de selección. Luego pasa al cuestionario con esa frase en mente.
:::

::: {.module-takeaways role="note" aria-label="Resumo técnico do módulo"}
**Qué aprender de este módulo**

- Los modelos mixtos separan los efectos sistemáticos, los efectos genéticos y el error para mejorar la inferencia.
- Reducir los valores predichos es una forma de equilibrar la evidencia individual y la incertidumbre.
:::

::: {.quiz-container data-module="07"}
:::

::: {.module-after-quiz role="note" aria-label="Próximo passo depois do quiz"}
**Después del cuestionario**

Si el resultado del cuestionario no refleja su interpretación, regrese al extracto de R y al ejercicio propuesto. Si es coherente, siga adelante manteniendo grabada una frase técnica.
:::

::: {.module-close-check role="region" aria-label="Revisión de cierre del módulo"}
::: {.module-close-check-copy}
**Antes de cambiar de página**

Cierre el módulo cuando la lectura, el código y el cuestionario apoyen la misma conclusión. Si queda algún punto abierto, retroceda en el índice o busque antes de seguir adelante.
:::

::: {.module-close-check-grid role="list" aria-label="Criterios de cierre del módulo"}
::: {.module-close-check-item role="listitem"}
**Lectura**

La pregunta central fue respondida con sus palabras.
:::

::: {.module-close-check-item role="listitem"}
**Código**

El resultado principal fue interpretado, no solo ejecutado.
:::

::: {.module-close-check-item role="listitem"}
**Prueba**

El resultado confirma la disposición a avanzar o revisar.
:::
:::
:::

::: {.module-return-note role="note" aria-label="Cómo volver al flujo después de este módulo"}
**Vuelve con una decisión**

Antes de cambiar de página, registre si este módulo generó avance, revisión o consulta. Utilice esta decisión para elegir el siguiente clic en el índice.
:::

```{=html}
<nav class="module-nav" aria-label="Navegación entre módulos">
  <a class="module-nav-card module-nav-index" href="index.html">
    <span>Índice</span>
    <strong>Todos los módulos</strong>
  </a>
  <a class="module-nav-card module-nav-prev" href="modulo06-correlacoes-geneticas-e-fenotipicas.html">
    <span>Anterior · Módulo 06</span>
    <strong>Correlaciones genéticas y fenotípicas</strong>
  </a>
  <a class="module-nav-card module-nav-next" href="modulo08-blup-e-avaliacao-genetica.html">
    <span>Siguiente · Módulo 08</span>
    <strong>BLUP y evaluación genética</strong>
  </a>
</nav>
```
