---
title: "Módulo 06 — Correlaciones genéticas y fenotípicas"
description: "Relaciones entre rasgos, respuesta correlacionada a la selección e implicaciones para los índices de selección."
lang: es
---

```{=html}
<div class="module-header">
  <span class="module-badge">MÓDULO 06 · PARÁMETROS GENÉTICOS</span>
  <div class="module-meta"><span>⏱ ~35 minutos</span><span>Nivel: Intermedio</span></div>
</div>
<div class="module-objectives">
  <h3>¿Qué aprenderás?</h3>
  <ul>
    <li>Diferenciar correlación genética (r<sub>EL</sub>) de correlación fenotípica (r<sub>PAG</sub>)</li>
    <li>Calcular la respuesta correlacionada a la selección indirecta.</li>
    <li>Identificar casos en los que la selección indirecta es más eficiente que la directa.</li>
    <li>Simular datos bivariados con correlación genética controlada en R</li>
  </ul>
</div>
<div class="module-orientation" aria-label="Cómo estudiar este módulo">
  <span>Lectura</span>
  <span>Simulación en R</span>
  <span>Interpretación</span>
</div>
```

::: {.module-reading-rhythm role="note" aria-label="Ritmo recomendado de lectura del módulo"}
**Ritmo de lectura**

Lea primero para comprender la pregunta, ejecute el guión para generar evidencia y solo luego continúe con el ejercicio y la prueba.
:::

::: {.module-session-plan role="region" aria-label="Plan corto de sesión del módulo"}
::: {.module-session-plan-copy}
**Plan de sesión corta**

Utilice este módulo en una sesión cerrada: ingrese con una pregunta, presente evidencia escrita y salga con una breve decisión técnica.
:::

::: {.module-session-plan-grid role="list" aria-label="Etapas de la sesión de estudio del módulo"}
::: {.module-session-plan-item role="listitem"}
**Pregunta**

Defina lo que necesita quedar más claro antes de leer.
:::

::: {.module-session-plan-item role="listitem"}
**Evidencia**

Rotar o revisar la sección principal en R.
:::

::: {.module-session-plan-item role="listitem"}
**Decisión**

Escribe una consecuencia técnica antes de partir.
:::
:::
:::

::: {.module-technical-scan role="region" aria-label="Cómo leer fórmulas, código y tablas del módulo"}
::: {.module-technical-scan-copy}
**Lea la parte técnica en tres pasajes**

No intentes resolver fórmulas, códigos y tablas al mismo tiempo. Primero ubique el concepto, luego ejecute o siga el script y finalmente interprete el resultado como evidencia.
:::

::: {.module-technical-scan-grid role="list" aria-label="Pasajes de lectura técnica del módulo"}
::: {.module-technical-scan-item role="listitem"}
**Fórmula**

Identificar qué términos cambian la decisión.
:::

::: {.module-technical-scan-item role="listitem"}
**Código**

Vea qué parámetro fue simulado o comparado.
:::

::: {.module-technical-scan-item role="listitem"}
**Mesa**

Lea la diferencia que sustenta la interpretación.
:::
:::
:::

::: {.module-script-lab role="region" aria-label="Laboratorio del script del Módulo 06"}
::: {.module-script-lab-copy}
**Laboratorio de guiones**

Utilice el guión para responder cuando la correlación genética ayude o limite la respuesta correlacionada a la selección. La página muestra los fragmentos principales; el archivo completo permite variar el signo y la magnitud de rA.
:::

::: {.module-script-lab-grid role="list" aria-label="Cómo reproducir el script del Módulo 06"}
::: {.module-script-lab-item role="listitem"}
**Itinerario**

[Open `modulo06.R`](../../scripts/modulo06.R){.entry-link aria-label="Open the full R script for Module 06"}
:::

::: {.module-script-lab-item role="listitem"}
**Salida generada**

[View simulated CSV](../../data/modulo06_simulado.csv){.entry-link aria-label="Open the simulated CSV generated by Module 06"}
:::

::: {.module-script-lab-item role="listitem"}
**Qué cambiar**

Cambie `rA` de negativo a positivo y compare RC, dirección del cambio y decisión de selección indirecta.
:::

::: {.module-script-lab-item role="listitem"}
**Qué interpretar**

Explique si la relación entre rP y rA apoya la selección por índice en lugar de por un solo rasgo.
:::
:::
:::

## Cuando la selección de una característica cambia otra

Un productor selecciona ganado para una mayor producción de leche. Unos años más tarde, se da cuenta de que la tasa de preñez del rebaño ha disminuido. No es coincidencia: existe una **correlación genética negativa** entre la producción de leche y la fertilidad. Los genes que aumentan la producción a menudo desfavorecen la reproducción. Esta es la correlación genética en acción.

$$r_A = \frac{Cov_A(x, y)}{\sqrt{V_{Ax} \cdot V_{Ay}}}$$

::: {.callout-note}
**Concepto central:** La correlación genética (r_A) mide la asociación entre los **valores de mejora** de dos rasgos, causados ​​por pleiotropía (un gen afecta a ambos) o desequilibrio de ligamiento (genes cercanos en el cromosoma).
:::

## Correlación genética versus fenotípica

| | Correlación genética (r_A) | Correlación fenotípica (r_P) |
|---|---|---|
| Origen | Pleiotropía + LD genética | r_A + correlación ambiental |
| Uso | Predice respuesta correlacionada | Describe asociación observable |
| Valor típico | Puede ser fuertemente negativo. o pos. | A menudo de menor magnitud |

## Respuesta correlacionada a la selección.

Cuando seleccionamos la característica x, la característica y también cambia. La respuesta correlacionada (RC) es:

$$RC_y = i_x \cdot r_A \cdot h_y \cdot \sigma_{Ay}$$

La selección indirecta (seleccionar x para mejorar y) es más eficiente que la selección directa cuando:

$$h_x \cdot r_A > h_y$$

## Simulación en R

```{r}
#| label: simula-bivariado
set.seed(106)
n <- 800

# Parâmetros: peso (x) e espessura de gordura subcutânea (y)
va1 <- 400; va2 <- 8; rA <- -0.35   # correlação genética negativa
ve1 <- 600; ve2 <- 12; rE <- -0.10  # correlação ambiental

# Simula via decomposição de Cholesky
covA <- rA * sqrt(va1) * sqrt(va2)
LA   <- chol(matrix(c(va1,covA,covA,va2), 2, 2))
A    <- matrix(rnorm(n*2), n, 2) %*% LA

covE <- rE * sqrt(ve1) * sqrt(ve2)
LE   <- chol(matrix(c(ve1,covE,covE,ve2), 2, 2))
E    <- matrix(rnorm(n*2), n, 2) %*% LE

P <- sweep(A+E, 2, c(300, 12), "+")
colnames(P) <- c("peso_kg","gordura_mm")
colnames(A) <- c("a_peso","a_gordura")
```

```{r}
#| label: estima-correlacoes
rA_obs <- cor(A)[1,2]
rP_obs <- cor(P)[1,2]
h1 <- sqrt(var(A[,1])/var(P[,1]))
h2 <- sqrt(var(A[,2])/var(P[,2]))

cat("=== Correlações observadas vs. teóricas ===\n")
cat(sprintf("rA observada: %6.4f  (teórica: %6.4f)\n", rA_obs, rA))
cat(sprintf("rP observada: %6.4f\n", rP_obs))
cat(sprintf("h1 (peso):    %6.4f\n", h1))
cat(sprintf("h2 (gordura): %6.4f\n", h2))
```

```{r}
#| fig-height: 4
#| label: plot-bivariado
par(mfrow=c(1,2), mar=c(4,4,2,1))

plot(P[,1], P[,2], pch=20, col=adjustcolor("#0d2642",0.25),
     xlab="Peso (kg)", ylab="Gordura (mm)",
     main=sprintf("Fenótipos  (rP = %.3f)", rP_obs))
abline(lm(P[,2]~P[,1]), col="#dc2626", lwd=2)

plot(A[,1], A[,2], pch=20, col=adjustcolor("#4a9fd1",0.4),
     xlab="Valor aditivo — Peso", ylab="Valor aditivo — Gordura",
     main=sprintf("Valores aditivos  (rA = %.3f)", rA_obs))
abline(lm(A[,2]~A[,1]), col="#dc2626", lwd=2)
```

```{r}
#| label: resposta-correlacionada
# Selecionar top 20% em peso → como muda a gordura?
i_sel  <- 1.40
sel    <- P[,1] >= quantile(P[,1], 0.80)
S_peso <- mean(P[sel,1]) - mean(P[,1])
RC_gord <- i_sel * rA * h2 * sqrt(va2)

cat("=== Resposta correlacionada (seleção por peso) ===\n")
cat(sprintf("S (diferencial peso):        %6.2f kg\n", S_peso))
cat(sprintf("RC gordura (fórmula):        %6.3f mm\n", RC_gord))
cat(sprintf("Variação obs. em gordura:    %6.3f mm\n", mean(P[sel,2])-mean(P[,2])))
cat(sprintf("\nrA < 0: selecionar peso+ → gordura diminui (desfavorável p/ acabamento)\n"))
```

## Interpretación

- Las dos gráficas muestran que rP y rA tienen el mismo signo, pero diferentes magnitudes. La correlación fenotípica "diluye" la genética con el ruido ambiental.
- El CR para la grasa es negativo (-0,15 mm): la selección positiva para el peso reduce ligeramente el espesor de la grasa, algo desfavorable si el mercado paga por el acabado.
- Este antagonismo justifica el uso de **índices de selección** que consideran simultáneamente el peso y la grasa, en lugar de seleccionar por una sola característica.

::: {.callout-important}
**Interpretación:** r_A y r_P pueden tener signos opuestos. Una correlación fenotípica positiva puede ocultar una correlación genética negativa si los dos entornos tienen efectos positivos correlacionados sobre los dos rasgos.
:::

::: {.module-evidence-path role="note" aria-label="Caminho de evidência do módulo"}
**Camino de la evidencia**

Antes del ejercicio, conecte tres puntos: qué pregunta abrió el módulo, qué resultado del guión respalda la respuesta y qué decisión técnica es más clara.
:::

::: {.module-practice-contract role="note" aria-label="Contrato prático do módulo"}
**Evidencia mínima para este módulo**

Antes de continuar, cambia el signo de la correlación genética y escribe cómo cambia la decisión de selección cuando la respuesta correlacionada pasa de limitante a favorable.
:::

## Ejercicio propuesto

1. Cambie `rA` a +0,60 (correlación favorable). ¿Cómo cambia la decisión de selección?
2. Calcule cuándo la selección indirecta por peso sería más eficiente que la selección directa por grasa: `h1 × rA > h2`?
3. Si quisieras mantener la grasa constante mientras seleccionas el peso, ¿qué harías?

::: {.module-study-checkpoint role="note" aria-label="Checkpoint de estudo antes do quiz"}
**Antes del cuestionario**

Revise la pregunta biológica, ejecute la sección principal en R y escriba una oración que vincule el resultado con la decisión de selección. Luego pasa al cuestionario con esa frase en mente.
:::

::: {.module-takeaways role="note" aria-label="Resumo técnico do módulo"}
**Qué aprender de este módulo**

- Las correlaciones genéticas anticipan respuestas indirectas cuando se selecciona un rasgo.
- El signo, la magnitud y el contexto económico definen si la correlación ayuda o limita el objetivo de selección.
:::

::: {.quiz-container data-module="06"}
:::

::: {.module-after-quiz role="note" aria-label="Próximo passo depois do quiz"}
**Después del cuestionario**

Si el resultado del cuestionario no refleja su interpretación, regrese al extracto de R y al ejercicio propuesto. Si es coherente, siga adelante manteniendo grabada una frase técnica.
:::

::: {.module-phase-note role="note" aria-label="Transição para a fase de modelagem"}
**Transición de fase**

Después de estimar los parámetros y las relaciones entre características, el camino pasa a los modelos. El siguiente paso es separar los efectos fijos, los efectos aleatorios y el error para respaldar la evaluación genética.
:::

::: {.module-close-check role="region" aria-label="Revisión de cierre del módulo"}
::: {.module-close-check-copy}
**Antes de cambiar de página**

Cierre el módulo cuando la lectura, el código y el cuestionario apoyen la misma conclusión. Si queda algún punto abierto, retroceda en el índice o busque antes de seguir adelante.
:::

::: {.module-close-check-grid role="list" aria-label="Criterios de cierre del módulo"}
::: {.module-close-check-item role="listitem"}
**Lectura**

La pregunta central fue respondida con sus palabras.
:::

::: {.module-close-check-item role="listitem"}
**Código**

El resultado principal fue interpretado, no solo ejecutado.
:::

::: {.module-close-check-item role="listitem"}
**Prueba**

El resultado confirma la disposición a avanzar o revisar.
:::
:::
:::

::: {.module-return-note role="note" aria-label="Cómo volver al flujo después de este módulo"}
**Vuelve con una decisión**

Antes de cambiar de página, registre si este módulo generó avance, revisión o consulta. Utilice esta decisión para elegir el siguiente clic en el índice.
:::

```{=html}
<nav class="module-nav" aria-label="Navegación entre módulos">
  <a class="module-nav-card module-nav-index" href="index.html">
    <span>Índice</span>
    <strong>Todos los módulos</strong>
  </a>
  <a class="module-nav-card module-nav-prev" href="modulo05-herdabilidade-e-repetibilidade.html">
    <span>Anterior · Módulo 05</span>
    <strong>Heredabilidad y repetibilidad</strong>
  </a>
  <a class="module-nav-card module-nav-next" href="modulo07-modelos-lineares-e-modelos-mistos.html">
    <span>Siguiente · Módulo 07</span>
    <strong>Modelos lineales y mixtos</strong>
  </a>
</nav>
```
